---
title: "Quem faz Iniciação Científica na USP?"
subtitle: "Heterogeneidade entre áreas do conhecimento no acesso à Iniciação Científica (2010–2022)"
author:
  - name: Tales Mançano
    affiliations:
      - name: Departamento de Ciência Política, Universidade de São Paulo
    orcid: 0000-0001-5923-9743
    email: mancano.tales@gmail.com
  - name: Victor Alcantara
    affiliations:
      - name: Departamento de Sociologia, Universidade de São Paulo
    orcid: 0000-0001-8846-9652
    email: victorgalcantara@usp.br
date: today
lang: pt-BR
keywords:
  - Iniciação Científica
  - Educação Superior
  - Desigualdades Educacionais
  - Áreas do conhecimento
abstract: |
  Um estudo anterior mostrou que, na Faculdade de Filosofia, Letras e Ciências Humanas da USP, as características adscritas de origem social explicam pouco o acesso à Iniciação Científica, enquanto a necessidade de trabalhar explica muito. Este artigo pergunta se esse achado descreve a universidade ou apenas uma de suas unidades. Estendemos a mesma especificação às 48 unidades da USP, classificadas em nove áreas do conhecimento, com 105.803 ingressantes nas coortes de 2010 a 2018 para as descritivas e 111.330 observações no modelo. Encontramos três resultados. Primeiro, a heterogeneidade da oferta supera qualquer efeito individual: a proporção que realiza IC vai de 2,7% a 36,1% entre unidades e de 45,4% a 0,8% entre cursos, e saber apenas em que unidade o estudante entrou explica mais da variação individual do que todas as suas características socioeconômicas somadas. Segundo, o mecanismo central do estudo anterior se confirma e se fortalece: trabalhar em tempo integral reduz mais a probabilidade de fazer IC na USP do que na FFLCH, e supera as características de origem em seis das nove áreas; em oito das nove, o fator dominante é alguma medida de disponibilidade de tempo. Terceiro, emerge um fator ausente na FFLCH: em Ciências Agrárias, da Saúde e Engenharias, ser homem reduz a probabilidade de fazer IC entre três e oito pontos percentuais, dentro da mesma área. Lidos à luz da tese da desigualdade efetivamente mantida, os resultados sugerem que a diferenciação qualitativa no interior da educação superior é, antes de mais nada, uma desigualdade de oferta — e que uma política de equidade que atue apenas sobre o perfil dos beneficiários opera sobre a menor das duas fontes de variação.
format:
  html:
    output-file: index.html
    toc: true
    toc-depth: 2
    number-sections: true
    theme: cosmo
    code-fold: show
    code-summary: "código"
    code-tools: true
    df-print: kable
    embed-resources: true
  pdf:
    output-file: working-paper.pdf
    documentclass: article
    papersize: a4
    fontsize: 11pt
    geometry:
      - margin=2.5cm
    number-sections: true
    toc: false
    colorlinks: true
execute:
  warning: false
  message: false
---

```{r setup}
#| include: false

knitr::opts_chunk$set(echo = knitr::is_html_output(), dpi = 200)

source(here::here("R", "setup.R"))
source(here::here("R", "recode.R"))
source(here::here("R", "modelos.R"))

painel <- arrow::read_parquet(ARQ_PAINEL) |>
  aplicar_recodificacoes() |>
  dplyr::mutate(IC = dplyr::coalesce(IC, 0)) |>
  dplyr::left_join(carregar_areas(), by = "unidade")

# Duas janelas. As descritivas usam 2010-2018, coortes que tiveram ao menos
# quatro anos para iniciar uma IC dentro do periodo observado. O modelo usa
# 2010-2022, que e a amostra do artigo anterior -- e o que torna os coeficientes
# comparaveis. Ver a seção sobre censura.
usp <- painel |> dplyr::filter(ano %in% COORTES)        |> ordenar_areas()
mod <- painel |> dplyr::filter(ano %in% COORTES_MODELO) |> ordenar_areas()

fflch     <- dplyr::filter(usp, unidade == UNIDADE_FFLCH)
fflch_mod <- dplyr::filter(mod, unidade == UNIDADE_FFLCH)

pct  <- function(x, a = 0.1) scales::percent(x, accuracy = a, decimal.mark = ",")
num  <- function(x) format(x, big.mark = ".", decimal.mark = ",")

# Nomes de area por extenso nao cabem em tabelas com muitas colunas.
abreviar_area <- function(x) {
  x <- sub("^Ciências ", "C. ", as.character(x))
  sub("^Linguística, Letras e Artes$", "Letras e Artes", x)
}
```

::: {.callout-note appearance="simple"}
Este documento é gerado por código: todas as tabelas e figuras são calculadas
na compilação, a partir dos microdados. O pacote de replicação está em
<https://github.com/mancano-tales/Quem-faz-IC-USP>, e é irmão do pacote do
estudo anterior, <https://github.com/mancano-tales/Quem-faz-IC-na-FFLCH>, de quem herda
os dados e a especificação do modelo.
:::

# Introdução

Em estudo anterior, analisamos o acesso à Iniciação Científica na Faculdade de
Filosofia, Letras e Ciências Humanas da USP e chegamos a uma conclusão que
contrariava nossa hipótese inicial: os marcadores tradicionais de origem social
— renda familiar e escolaridade dos responsáveis — têm pouco poder explicativo
sobre as chances de fazer IC, enquanto o vínculo com o trabalho e a forma de
sustento pretendida durante a graduação têm muito. Passado o filtro do
vestibular, argumentamos, o mecanismo dominante de reprodução de desigualdades
deixa de ser a origem e passa a ser o tempo: quem precisa trabalhar não tem as
horas que a IC exige.

Aquele estudo analisou uma unidade. Este pergunta se o achado descreve a
universidade.

A pergunta não é retórica. A FFLCH é a maior unidade da USP, mas é atípica em
quase tudo o que interessa ao argumento: concentra cursos noturnos, recebe uma
proporção de estudantes trabalhadores muito acima da média, e pertence a uma
área do conhecimento cuja relação com a pesquisa de graduação é distinta da das
ciências experimentais. Se o mecanismo do tempo é geral, deve reaparecer em
Engenharias e em Ciências da Saúde. Se não reaparece, o que descrevemos não foi
a educação superior brasileira, mas um tipo particular de faculdade.

Fazemos três perguntas, nesta ordem:

1. **Quanta IC existe, e onde?** A USP em agregado se parece com a FFLCH?
2. **A especificação da FFLCH se sustenta na universidade inteira?**
3. **O mecanismo é o mesmo em todas as áreas**, ou o achado anterior descreve
   um tipo de área?

# Iniciação científica e desigualdade de oportunidades

O estudo anterior situou a Iniciação Científica no campo da Desigualdade de
Oportunidades Educacionais e formulou a pergunta clássica desse campo: qual é a
associação entre origem social e o acesso a um recurso escasso? A extensão à
universidade inteira permite ir além dessa formulação, porque expõe uma
dimensão que o recorte de uma unidade mantinha necessariamente constante — a
oferta.

## Da transição à diferenciação

O modelo canônico da área trata a trajetória educacional como uma sequência de
transições, e mede o efeito da origem social sobre a probabilidade de completar
cada uma (Mare, 1980). Sua regularidade mais citada é a de que esse efeito
declina ao longo da sequência: quanto mais avançada a transição, menor o peso
da origem (Breen; Jonsson, 2005). O achado do estudo anterior — origem fraca,
trabalho forte, dentro de uma instituição seletiva — é consistente com essa
regularidade, e foi assim que o interpretamos.

Mas a explicação que a literatura dá para esse declínio importa, e ela não é a
de que a desigualdade desaparece. Raftery e Hout (1993) mostraram que a
expansão de um nível de ensino só reduz a associação entre origem e destino
quando a demanda das camadas privilegiadas naquele nível está saturada: até lá,
a desigualdade é *maximamente mantida*. Lucas (2001) deu o passo seguinte e
mais relevante para o que analisamos aqui: quando o acesso a um nível se
universaliza quantitativamente, a vantagem migra para a diferenciação
*qualitativa* dentro dele — o tipo de trilha, de escola, de programa. É a
desigualdade *efetivamente mantida*.

A Iniciação Científica é um caso exemplar de diferenciação qualitativa interna.
Não é uma transição que se completa ou não: é um recurso opcional, disputado,
que distingue trajetórias dentro de um mesmo diploma, e que funciona como
credencial de entrada na pós-graduação (Canaan; Nogueira, 2015). Ao perguntar
quem faz IC, estamos perguntando por desigualdade efetivamente mantida no
interior da educação superior pública brasileira.

## A oferta como variável

A literatura sobre estratificação horizontal formulou esse problema com
precisão: em sistemas expandidos, a desigualdade se organiza menos por *quanto*
ensino as pessoas recebem e mais por *qual* ensino recebem — instituição, área,
curso (Gerber; Cheung, 2008). No Brasil, Carvalhaes e Ribeiro (2019) mostraram
que a estratificação horizontal do ensino superior opera por classe, gênero e
raça, e que a expansão do acesso não a dissolveu.

Há, porém, uma assimetria no modo como essa literatura costuma ser
operacionalizada. A estratificação horizontal é quase sempre tratada como
resultado de *seleção*: estudantes de origens diferentes se distribuem
desigualmente entre cursos e instituições, e é essa distribuição que produz
destinos desiguais. A oferta entra como o cenário em que a seleção acontece,
não como objeto de medida.

Este artigo inverte a ordem. Ao estimar quanto da variação individual em fazer
IC é explicado apenas por saber em que unidade o estudante entrou, tratamos a
estrutura de oportunidades como uma quantidade a ser medida e comparada com o
efeito das características individuais. A pergunta deixa de ser somente "quem
consegue o recurso?" e passa a incluir "onde o recurso existe?".

A distinção não é retórica. Se a oferta é o que domina, então uma política de
equidade que atue apenas sobre o perfil dos beneficiários — critérios
socioeconômicos na seleção de bolsistas, por exemplo — opera sobre a menor das
duas fontes de variação, e a maior permanece intocada porque nunca foi
enquadrada como desigualdade.

## O tempo como mecanismo

O estudo anterior concluiu que, dentro da FFLCH, o mecanismo dominante não era
a origem social mas a necessidade de trabalhar. Essa conclusão dialoga com
Comin e Barbosa (2011), para quem a expansão do sistema trouxe à educação
superior brasileira um público que não é feito de estudantes que trabalham, mas
de trabalhadores que estudam.

Vale precisar o que essa tese afirma e o que não afirma. Ela não nega o efeito
da origem: a necessidade de trabalhar é, ela própria, produzida pela origem. O
que ela sustenta é que, *condicionalmente ao ingresso numa instituição
seletiva*, o canal pelo qual a origem continua operando muda de natureza — de
recursos e disposições para tempo disponível. Trata-se de uma hipótese sobre o
mecanismo, e não sobre a magnitude total da desigualdade.

Uma hipótese assim só pode ser avaliada onde ela poderia falhar. Uma unidade
com alta proporção de estudantes noturnos e trabalhadores é o lugar mais
favorável possível para encontrá-la. É por isso que estendê-la a áreas com
perfil oposto — Engenharias, Ciências da Saúde — não é um exercício de
generalização, mas de teste.

# Dados e método

Usamos o mesmo painel do estudo anterior, construído a partir de dois pedidos
ao Serviço de Informação ao Cidadão da USP sob a Lei de Acesso à Informação: o
cadastro de ingressantes da graduação com o questionário socioeconômico da
FUVEST (Cod. #243654) e o registro dos projetos de Iniciação Científica no
sistema Atena (Cod. #243681). A construção do painel, as regras de agregação e
a recodificação das variáveis estão documentadas no pacote de replicação do
estudo anterior, e são reaproveitadas aqui sem alteração.

A diferença está no recorte. Onde o estudo anterior filtrava uma unidade, aqui
mantemos todas.

```{r panorama}
#| label: tbl-panorama
#| tbl-cap: "O painel analisado"

data.frame(
  Medida = c("Ingressantes na USP (coortes 2010–2018)",
             "Unidades", "Áreas do conhecimento", "Cursos de ingresso",
             "Estudantes que realizaram IC",
             "Proporção que realizou IC",
             "A mesma proporção, na FFLCH"),
  Valor = c(num(nrow(usp)),
            num(dplyr::n_distinct(usp$unidade)),
            num(dplyr::n_distinct(usp$area)),
            num(dplyr::n_distinct(usp$curso)),
            num(sum(usp$IC)),
            pct(mean(usp$IC)),
            pct(mean(fflch$IC)))
)
```

## A classificação em áreas

O arquivo do SIC-USP informa a unidade de ingresso, não a área do conhecimento.
A classificação das 48 unidades em nove áreas é nossa, segue as grandes áreas
do CNPq, e está registrada em `data-raw/unidades-areas.csv` — quem discordar
edita o arquivo e roda o pipeline de novo.

Duas decisões precisam ficar explícitas. Unidades que abrigam cursos de várias
áreas — a Escola de Artes, Ciências e Humanidades, a Faculdade de Filosofia,
Ciências e Letras de Ribeirão Preto, os cursos interunidades e a Pró-reitoria
de Graduação, que registra licenciaturas interunidades — foram para uma
categoria **Multidisciplinar**. Forçá-las numa área seria inventar
homogeneidade que elas não têm. E a FFLCH, que abriga tanto Ciências Humanas
quanto Letras, foi inteira para Ciências Humanas, como a própria USP a
classifica; separá-la por curso mudaria a unidade de análise.

# Quanta IC existe, e onde

A primeira resposta é que a FFLCH não é a USP.

```{r tabela-areas}
#| label: tbl-areas
#| tbl-cap: "Acesso à IC e composição social, por área do conhecimento"

tab_areas <- usp |>
  dplyr::group_by(area) |>
  dplyr::summarise(
    N             = dplyr::n(),
    fez_ic        = mean(IC),
    ppi           = mean(raca == "PPI", na.rm = TRUE),
    noturno       = mean(periodo == "noturno", na.rm = TRUE),
    trabalha      = mean(trabalho != "Não", na.rm = TRUE),
    renda_pc      = stats::median(sfmpct, na.rm = TRUE),
    .groups = "drop"
  ) |>
  dplyr::arrange(dplyr::desc(fez_ic))

tab_areas |>
  dplyr::transmute(
    `Área` = area, N = num(N),
    `% que fez IC` = pct(fez_ic), `% PPI` = pct(ppi),
    `% noturno` = pct(noturno), `% trabalha` = pct(trabalha),
    `Renda p/c (SM)` = format(round(renda_pc, 2), decimal.mark = ",")
  ) |>
  knitr::kable(align = "lrrrrrr")
```

```{r fig-areas}
#| label: fig-areas
#| fig-cap: "Proporção de estudantes que realizaram IC, por área do conhecimento"
#| fig-width: 8
#| fig-height: 4.5

tab_areas |>
  ggplot2::ggplot(ggplot2::aes(x = stats::reorder(area, fez_ic), y = fez_ic)) +
  ggplot2::geom_col(fill = "steelblue", width = 0.7) +
  ggplot2::geom_text(ggplot2::aes(label = pct(fez_ic)), hjust = -0.15, size = 3.4) +
  ggplot2::scale_y_continuous(labels = scales::percent,
                              expand = ggplot2::expansion(mult = c(0, 0.15))) +
  ggplot2::coord_flip() +
  ggplot2::labs(x = NULL, y = "Estudantes que realizaram IC") +
  TEMA
```

Ciências da Saúde forma estudantes com IC em proporção mais de três vezes maior
que Linguística, Letras e Artes. A FFLCH, com `r pct(mean(fflch$IC))`, fica
próxima da média de sua área, mas bem abaixo da média da universidade
(`r pct(mean(usp$IC))`) — o estudo anterior, portanto, descreveu uma unidade
situada na metade inferior da distribuição.

A composição social não acompanha o acesso. As áreas que mais formam
iniciantes científicos não são as que recebem estudantes mais privilegiados: a
mediana de renda per capita é praticamente a mesma em Ciências da Saúde e em
Ciências Humanas. O que separa as duas é a proporção de estudantes noturnos e
trabalhadores — `r pct(tab_areas$noturno[tab_areas$area == "Ciências Humanas"])`
e `r pct(tab_areas$trabalha[tab_areas$area == "Ciências Humanas"])` em Humanas,
contra `r pct(tab_areas$noturno[tab_areas$area == "Ciências da Saúde"])` e
`r pct(tab_areas$trabalha[tab_areas$area == "Ciências da Saúde"])` na Saúde.

## A dispersão dentro das áreas

Agregar em nove áreas esconde parte do fenômeno. A variação entre unidades da
mesma área é, em vários casos, maior que a variação entre áreas.

```{r fig-dispersao}
#| label: fig-dispersao
#| fig-cap: "Proporção que realizou IC em cada unidade, agrupada por área (unidades com 500 ingressantes ou mais)"
#| fig-width: 8
#| fig-height: 4.5

tab_unidades <- usp |>
  dplyr::group_by(area, unidade) |>
  dplyr::summarise(n = dplyr::n(), fez_ic = mean(IC), .groups = "drop") |>
  dplyr::filter(n >= MIN_INGRESSANTES)

tab_unidades |>
  ggplot2::ggplot(ggplot2::aes(x = area, y = fez_ic)) +
  ggplot2::geom_boxplot(outlier.shape = NA, colour = "grey65") +
  ggplot2::geom_jitter(ggplot2::aes(size = n), width = 0.15, alpha = 0.6,
                       colour = "steelblue") +
  ggplot2::scale_y_continuous(labels = scales::percent) +
  ggplot2::scale_size_continuous(range = c(1, 6), guide = "none") +
  ggplot2::coord_flip() +
  ggplot2::labs(x = NULL, y = "Estudantes que realizaram IC, por unidade") +
  TEMA
```

```{r extremos}
#| label: tbl-extremos
#| tbl-cap: "As cinco unidades com maior e menor acesso à IC"

ext <- tab_unidades |> dplyr::arrange(dplyr::desc(fez_ic))
rbind(utils::head(ext, 5), utils::tail(ext, 5)) |>
  dplyr::transmute(Unidade = unidade, `Área` = area, N = num(n),
                   `% que fez IC` = pct(fez_ic)) |>
  knitr::kable(align = "llrr")
```

## Descendo ao curso

A unidade ainda agrega demais. A Escola Politécnica oferta dezenas de
engenharias; a FFLCH oferta Letras e Filosofia lado a lado. O curso é a unidade
em que o estudante de fato vive, e é nele que a desigualdade de oferta aparece
em toda a sua extensão.

```{r cursos}
#| label: tbl-cursos
#| tbl-cap: "Os dez cursos com maior e menor proporção de estudantes que realizaram IC"

MIN_CURSO <- 200

cursos <- usp |>
  dplyr::group_by(area, unidade, curso) |>
  dplyr::summarise(n = dplyr::n(), fez_ic = mean(IC), .groups = "drop") |>
  dplyr::filter(n >= MIN_CURSO) |>
  dplyr::arrange(dplyr::desc(fez_ic))

# O mesmo nome de curso existe em unidades diferentes -- Odontologia em três
# faculdades, por exemplo. O rótulo carrega a unidade para não confundi-los.
cursos <- cursos |>
  dplyr::group_by(curso) |>
  dplyr::mutate(rotulo = if (dplyr::n() > 1)
                  paste0(curso, " — ", campus_unidade(unidade)) else curso) |>
  dplyr::ungroup()

rbind(utils::head(cursos, 10), utils::tail(cursos, 10)) |>
  dplyr::transmute(Curso = rotulo, `Área` = abreviar_area(area),
                   N = num(n), `% que fez IC` = pct(fez_ic)) |>
  knitr::kable(align = "llrr")
```

Entre os `r nrow(cursos)` cursos com ao menos `r MIN_CURSO` ingressantes no
período, a proporção que realiza IC vai de
`r pct(max(cursos$fez_ic))` a `r pct(min(cursos$fez_ic))` — uma razão de
`r round(max(cursos$fez_ic) / min(cursos$fez_ic))` vezes entre os extremos.

```{r fig-cursos}
#| label: fig-cursos
#| fig-cap: "Proporção que realizou IC em cada curso, agrupada por área (cursos com 200 ingressantes ou mais)"
#| fig-width: 9
#| fig-height: 5

cursos |>
  ggplot2::ggplot(ggplot2::aes(x = area, y = fez_ic)) +
  ggplot2::geom_boxplot(outlier.shape = NA, colour = "grey65", width = 0.5) +
  ggplot2::geom_jitter(ggplot2::aes(size = n, colour = area), width = 0.18,
                       alpha = 0.65, show.legend = FALSE) +
  ggplot2::scale_y_continuous(labels = scales::percent) +
  ggplot2::scale_size_continuous(range = c(0.8, 5), guide = "none") +
  ggplot2::coord_flip() +
  ggplot2::labs(x = NULL, y = "Estudantes que realizaram IC, por curso") +
  TEMA
```

A dispersão dentro de cada área é da mesma ordem da dispersão entre áreas. Em
Ciências Exatas e da Terra convivem cursos com mais de 25% e cursos com menos
de 2%. Em Ciências Sociais Aplicadas, Arquitetura e Urbanismo forma três vezes
mais iniciantes científicos que os cursos de gestão da mesma área. Falar em
"área do conhecimento" é, portanto, uma simplificação conveniente para a
análise, não uma descrição fiel da experiência dos estudantes.

### As licenciaturas

Um padrão organiza boa parte do fundo do ranking.

```{r licenciatura}
#| label: tbl-licenciatura
#| tbl-cap: "Acesso à IC segundo o vínculo do estudante com bacharelado e licenciatura"
#| tbl-pos: "H"

# O nome do curso não identifica o vínculo: a maioria não traz "Bacharelado"
# nem "Licenciatura" no nome. Os campos de situação do painel marcam a ausência
# de vínculo com a frase "Não cursa/cursou ...", e não com um valor faltante.
tem_vinculo <- function(x, ausencia) !is.na(x) & x != ausencia

usp |>
  dplyr::mutate(
    bac = tem_vinculo(situ_bacharel,     "Não cursa/cursou bacharelado"),
    lic = tem_vinculo(situ_licenciatura, "Não cursa/cursou licenciatura"),
    tipo = dplyr::case_when(
      bac & lic  ~ "Bacharelado e licenciatura",
      bac & !lic ~ "Somente bacharelado",
      !bac & lic ~ "Somente licenciatura",
      TRUE       ~ "Sem vínculo registrado")) |>
  dplyr::group_by(tipo) |>
  dplyr::summarise(N = dplyr::n(), fez_ic = mean(IC), .groups = "drop") |>
  dplyr::arrange(dplyr::desc(fez_ic)) |>
  dplyr::transmute(`Vínculo` = tipo, N = num(N),
                   `% que fez IC` = pct(fez_ic)) |>
  knitr::kable(align = "lrr")
```

Estudantes vinculados apenas à licenciatura realizam IC em proporção pouco
acima da metade da dos vinculados apenas ao bacharelado. A leitura mais
provável não é de desigualdade, mas de desenho: a licenciatura forma
professores, e a iniciação científica não faz parte do que se espera dessa
trajetória. Mas o efeito prático é que uma porta para a pós-graduação está
estatisticamente mais fechada para quem entrou pela formação docente — e vale
notar que essa é, na USP, a modalidade com maior concentração de estudantes
noturnos e trabalhadores.

## A estrutura institucional contra as características individuais

A amplitude entre unidades sugere que o lugar em que o estudante entra importa.
Quanto? Uma forma direta de responder é comparar o poder explicativo de um
modelo que só conhece a unidade do estudante com o de um modelo que só conhece
suas características socioeconômicas.

```{r decomposicao}
#| label: tbl-decomposicao
#| tbl-cap: "Poder explicativo de cada bloco de informação, isoladamente"

md_ind <- amostra_modelo(usp)

pseudo <- function(m, dados) {
  nulo <- stats::glm(IC ~ 1, data = dados, family = stats::binomial)
  1 - as.numeric(stats::logLik(m) / stats::logLik(nulo))
}

m_nada    <- stats::glm(IC ~ area,     data = usp, family = stats::binomial)
m_unidade <- stats::glm(IC ~ unidade,  data = usp, family = stats::binomial)
m_indiv   <- ajustar(md_ind, FORMULA_BASE)

data.frame(
  `O que o modelo conhece` = c(
    "Apenas a área do conhecimento (9 categorias)",
    "Apenas a unidade de ingresso (48 categorias)",
    "Apenas as características do estudante (o modelo do estudo anterior)"),
  `Pseudo-R²` = sprintf("%.3f", c(pseudo(m_nada, usp), pseudo(m_unidade, usp),
                                  pseudo(m_indiv, md_ind))),
  check.names = FALSE
) |>
  knitr::kable(align = "lr")
```

O resultado é desconfortável para a literatura de desigualdade de oportunidades
educacionais, inclusive para o nosso estudo anterior. **Saber apenas em qual
das 48 unidades o estudante entrou explica mais da variação individual em fazer
IC do que saber sua renda, raça, escolaridade dos pais, idade, turno, vínculo
com trabalho e forma de sustento, todos juntos.** A oferta desigual de
oportunidades entre unidades é um fato estrutural que antecede — e supera — a
seleção de quem as ocupa.

# Quem faz IC na USP

O estudo anterior descreveu quem faz IC na FFLCH através de um conjunto de
tabelas e figuras. Reproduzi-las na universidade inteira dá ao leitor a mesma
base descritiva com que o argumento anterior foi construído, e permite ver,
item a item, onde a USP se afasta da unidade.

## A expansão da política, e a censura das coortes recentes

```{r fig-coortes-usp}
#| label: fig-coortes-usp
#| fig-cap: "Proporção que realizou IC por coorte de ingresso, USP e FFLCH. As coortes de 2019 em diante estão censuradas: ainda não tiveram tempo de iniciar uma IC dentro do período observado."
#| fig-width: 8.5
#| fig-height: 4.5

serie <- dplyr::bind_rows(
  mod |> dplyr::group_by(ano) |>
    dplyr::summarise(prop = mean(IC), .groups = "drop") |>
    dplyr::mutate(recorte = "USP"),
  fflch_mod |> dplyr::group_by(ano) |>
    dplyr::summarise(prop = mean(IC), .groups = "drop") |>
    dplyr::mutate(recorte = "FFLCH")
)

serie |>
  ggplot2::ggplot(ggplot2::aes(x = ano, y = prop, colour = recorte)) +
  ggplot2::annotate("rect", xmin = 2018.5, xmax = 2022.5, ymin = -Inf, ymax = Inf,
                    fill = "grey85", alpha = 0.6) +
  ggplot2::annotate("text", x = 2020.5, y = 0.02, label = "coortes censuradas",
                    size = 3.2, colour = "grey30") +
  ggplot2::geom_line(linewidth = 1) +
  ggplot2::geom_point(size = 2) +
  ggplot2::scale_y_continuous(labels = scales::percent) +
  ggplot2::scale_x_continuous(breaks = seq(2010, 2022, 2)) +
  ggplot2::scale_colour_manual(values = c("USP" = "#1bb57f", "FFLCH" = "#e97d5a")) +
  ggplot2::labs(x = "Coorte de ingresso", y = "Realizou IC", colour = NULL) +
  TEMA
```

A série revela duas coisas. A primeira é substantiva: a FFLCH parte de um
patamar muito mais baixo que o da universidade em 2010 e converge para ele ao
longo da década, alcançando a média da USP a partir de 2016. A expansão da
política de IC no período foi, na FFLCH, mais intensa que na universidade como
um todo.

A segunda é metodológica. A proporção despenca a partir de 2019 e chega a menos
de 2% na coorte de 2022 — não porque o acesso tenha colapsado, mas porque
quem ingressou em 2021 ou 2022 ainda não teve tempo de iniciar uma IC antes do
fim do período observado. São coortes **censuradas à direita**, e incluí-las
nas descritivas subestima o acesso.

Adotamos por isso o mesmo desenho do estudo anterior: **as descritivas usam as
coortes de 2010 a 2018**, que tiveram ao menos quatro anos de observação; **o
modelo usa 2010 a 2022**, que é a amostra do artigo anterior, para que os
coeficientes sejam diretamente comparáveis. O modelo controla o ano de
ingresso, e a seção de robustez mostra o efeito de estimá-lo nas duas janelas.

## O questionário socioeconômico

```{r qase-usp}
#| label: tbl-qase
#| tbl-cap: "Proporção de respostas para cada questão do QASE, USP e FFLCH"

questoes <- c(
  estado_civil    = "Estado civil",
  ef1             = "Onde cursou o ensino fundamental",
  ef2             = "Onde cursou o ensino médio",
  em              = "Tipo de ensino médio concluído",
  rfm             = "Renda familiar mensal",
  pessoas_contrib = "Pessoas que contribuem para a renda",
  pessoas_resid   = "Pessoas que vivem da renda",
  atv_remu        = "Exerce atividade remunerada",
  educ_resp1      = "Instrução do responsável 1",
  educ_resp2      = "Instrução do responsável 2",
  ocup_resp1      = "Ocupação do principal contribuinte",
  pretensao_mant  = "Como pretende se manter",
  inclusp         = "Participação no INCLUSP"
)

taxa <- function(d) vapply(names(questoes),
                           function(v) mean(!is.na(d[[v]])), numeric(1))

data.frame(
  `Questão do QASE` = unname(questoes),
  USP   = pct(taxa(usp), 0.01),
  FFLCH = pct(taxa(fflch), 0.01),
  check.names = FALSE, row.names = NULL
) |>
  knitr::kable(align = "lrr")
```

O padrão de preenchimento da USP é praticamente o da FFLCH, o que é esperado:
o questionário é o mesmo e a taxa de resposta depende do desenho do
instrumento, não da unidade. Duas questões seguem inutilizáveis — a ocupação do
principal contribuinte, com pouco mais de 16% de respostas, e o INCLUSP, sem
nenhuma.

## De onde vêm as bolsas

```{r fomento-usp}
#| label: tbl-fomento-usp
#| tbl-cap: "Projetos de IC por fonte de fomento, coortes 2010–2018"

atena <- readxl::read_excel(ARQ_ATENA, sheet = "BD")

atena |>
  dplyr::filter(Identificador %in% usp$id) |>
  dplyr::count(tipo = TipoFomento, sort = TRUE) |>
  dplyr::mutate(tipo = dplyr::coalesce(tipo, "Sem informação sobre fomento")) |>
  dplyr::transmute(`Fonte de fomento` = tipo, Projetos = num(n),
                   `%` = pct(n / sum(n), 0.01)) |>
  knitr::kable(align = "lrr")
```

Aqui a USP e a FFLCH divergem de modo relevante. Na universidade, o PIBIC
responde por perto da metade dos projetos registrados; na FFLCH, o artigo
anterior encontrou pouco mais de um quarto, com a maior fatia sendo de projetos
**sem fomento** — isto é, IC feita sem bolsa. A leitura mais direta é que a
pesquisa não remunerada tem peso muito maior nas humanidades, o que significa
que o mesmo rótulo, "fazer IC", designa experiências materialmente distintas
conforme a área. Essa é mais uma razão para não tratar a IC como um bem
homogêneo.

## O perfil de quem faz IC

```{r perfis}
#| label: tbl-perfis
#| tbl-cap: "Proporção que realizou IC segundo idade, trabalho, sustento e raça, USP e FFLCH"

faixa_etaria <- function(idade) {
  cut(idade, breaks = c(-Inf, 18, 19, 21, 24, Inf),
      labels = c("18 anos ou menos", "19 anos", "20 e 21 anos",
                 "22 a 24 anos", "25 anos ou mais"))
}

trabalho4 <- function(a) {
  dplyr::case_when(
    a == "Não" ~ "Não trabalha",
    a == "Sim, eventualmente" ~ "Eventualmente",
    a %in% c("Sim, em meio período (até 20 horas semanais)",
             "Sim, em tempo semi-integral (de 21 a 32 horas semanais)",
             "Sim, regularmente, em tempo parcial") ~ "Em tempo parcial",
    a == "Sim, regularmente, em tempo integral" ~ "Em tempo integral")
}

marcar <- function(d) {
  dplyr::mutate(d,
    fx = faixa_etaria(idade),
    tr = factor(trabalho4(atv_remu),
                c("Não trabalha", "Eventualmente", "Em tempo parcial",
                  "Em tempo integral")))
}

perfil <- function(v, rotulo) {
  f <- function(d) d |>
    marcar() |>
    dplyr::filter(!is.na(.data[[v]])) |>
    dplyr::group_by(grupo = .data[[v]]) |>
    dplyr::summarise(fez = mean(IC), .groups = "drop")
  dplyr::full_join(f(usp) |> dplyr::rename(USP = fez),
                   f(fflch) |> dplyr::rename(FFLCH = fez), by = "grupo") |>
    dplyr::mutate(dimensao = rotulo)
}

dplyr::bind_rows(
  perfil("fx", "Idade no vestibular"),
  perfil("tr", "Atividade remunerada"),
  perfil("sustento", "Pretensão de sustento"),
  perfil("raca", "Raça/cor"),
  perfil("periodo", "Período do curso")
) |>
  dplyr::transmute(`Dimensão` = dimensao, Categoria = as.character(grupo),
                   USP = pct(USP), FFLCH = pct(FFLCH)) |>
  knitr::kable(align = "llrr")
```

O gradiente que o estudo anterior encontrou reaparece na universidade inteira, e
mais acentuado. A proporção que faz IC cai monotonicamente com a idade de
ingresso e com a intensidade do trabalho; estudantes que pretendiam se manter
por conta própria fazem IC em fração da taxa dos que contavam com bolsa e apoio
familiar. Nenhuma dessas relações é peculiar às humanidades.

```{r figs-densidade}
#| label: fig-densidade
#| fig-cap: "Densidade das probabilidades preditas de realizar IC, conforme o vínculo com o trabalho e a pretensão de sustento"
#| fig-width: 9
#| fig-height: 4.2
#| layout-ncol: 1

md_dens <- amostra_modelo(mod, com_area = TRUE)
m_dens  <- ajustar(md_dens, FORMULA_AREA)
md_dens$p <- stats::predict(m_dens, md_dens, type = "response")

tema_dens <- ggplot2::theme_bw(base_size = 12) +
  ggplot2::theme(legend.position = "bottom")

cores_trab <- c("Sim, em tempo integral" = "#e97d5a",
                "Sim, em tempo parcial"  = "#a3a500",
                "Não"                    = "#1bb57f")
cores_sust <- c("Por conta própria"               = "#e97d5a",
                "Com trabalho e apoio da família" = "#00aff6",
                "Suporte da família"              = "#a3a500",
                "Com bolsa e apoio da família"    = "#1bb57f")

g1 <- md_dens |>
  dplyr::mutate(trabalho = factor(trabalho, levels = names(cores_trab))) |>
  ggplot2::ggplot(ggplot2::aes(x = p, colour = trabalho, fill = trabalho)) +
  ggplot2::geom_density(linewidth = 1, alpha = 0.5) +
  ggplot2::scale_fill_manual(values = cores_trab) +
  ggplot2::scale_colour_manual(values = cores_trab) +
  ggplot2::scale_x_continuous(limits = c(0, 0.6), expand = c(0.001, 0.001)) +
  ggplot2::labs(x = "Probabilidades preditas", y = "Densidade",
                colour = "Trabalho", fill = "Trabalho") +
  tema_dens

g2 <- md_dens |>
  dplyr::filter(sustento != "Outros") |>
  dplyr::mutate(sustento = factor(as.character(sustento), names(cores_sust))) |>
  ggplot2::ggplot(ggplot2::aes(x = p, colour = sustento, fill = sustento)) +
  ggplot2::geom_density(linewidth = 1, alpha = 0.5) +
  ggplot2::scale_fill_manual(values = cores_sust) +
  ggplot2::scale_colour_manual(values = cores_sust) +
  ggplot2::scale_x_continuous(limits = c(0, 0.6), expand = c(0.001, 0.001)) +
  ggplot2::labs(x = "Probabilidades preditas", y = "Densidade",
                colour = "Sustento", fill = "Sustento") +
  tema_dens

g1
g2
```

# A especificação da FFLCH aplicada à USP

Mantemos a especificação do estudo anterior intacta. Se mudássemos o modelo
junto com a amostra, não saberíamos qual das duas mudanças explica a diferença.

```{r modelos}
#| label: tbl-modelos
#| tbl-cap: "Efeitos marginais médios sobre a probabilidade de realizar IC, em pontos percentuais"

md_fflch <- amostra_modelo(fflch_mod)
md_usp   <- amostra_modelo(mod, com_area = TRUE)

m_fflch <- ajustar(md_fflch, FORMULA_BASE)
m_usp   <- ajustar(md_usp,   FORMULA_AREA)

ames <- rbind(
  cbind(modelo = "FFLCH", ame(m_fflch, md_fflch)),
  cbind(modelo = "USP",   ame(m_usp,   md_usp))
)

comparacao <- ames |>
  dplyr::filter(!grepl("^area", variavel)) |>
  dplyr::mutate(pp = sprintf("%+.2f", 100 * ame),
                termo = paste0(variavel, ": ", nivel)) |>
  dplyr::select(termo, modelo, pp) |>
  tidyr::pivot_wider(names_from = modelo, values_from = pp)

knitr::kable(comparacao, align = "lrr", col.names = c("Efeito", "FFLCH", "USP"))
```

```{r fig-ame}
#| label: fig-ame
#| fig-cap: "Os maiores efeitos marginais médios: FFLCH e USP lado a lado"
#| fig-width: 9
#| fig-height: 5

principais <- ames |>
  dplyr::filter(!grepl("^area|^ano", variavel)) |>
  dplyr::mutate(rotulo = paste0(variavel, ": ", nivel))

top <- principais |>
  dplyr::group_by(rotulo) |>
  dplyr::summarise(m = max(abs(ame)), .groups = "drop") |>
  dplyr::slice_max(m, n = 9) |>
  dplyr::pull(rotulo)

principais |>
  dplyr::filter(rotulo %in% top) |>
  ggplot2::ggplot(ggplot2::aes(x = stats::reorder(rotulo, ame), y = ame,
                               fill = modelo)) +
  ggplot2::geom_col(position = ggplot2::position_dodge(width = 0.75), width = 0.7) +
  ggplot2::geom_hline(yintercept = 0, colour = "grey40") +
  ggplot2::scale_y_continuous(labels = scales::percent) +
  ggplot2::scale_fill_manual(values = c("FFLCH" = "#e97d5a", "USP" = "#1bb57f")) +
  ggplot2::coord_flip() +
  ggplot2::labs(x = NULL, y = "Efeito marginal médio", fill = NULL) +
  TEMA
```

Três leituras.

**O mecanismo do trabalho se confirma, e se fortalece.** Trabalhar em tempo
integral ao prestar o vestibular reduz a probabilidade de fazer IC em
`r sprintf("%.2f", -100 * ames$ame[ames$modelo == "USP" & grepl("integral", ames$nivel)])`
pontos percentuais na USP, contra
`r sprintf("%.2f", -100 * ames$ame[ames$modelo == "FFLCH" & grepl("integral", ames$nivel)])`
na FFLCH. Pretender se sustentar por conta própria e estudar no período noturno
seguem na mesma direção, também com efeitos maiores. O argumento central do
estudo anterior não era um artefato da unidade analisada.

**As características de origem seguem fracas — e a escolaridade dos pais muda
de sinal.** Renda per capita e raça continuam com efeitos pequenos. A
escolaridade do responsável, que na FFLCH tinha sinal positivo e não
significativo, na USP passa a negativa: filhos de pais com ensino superior
fazem *menos* IC, não mais. É um resultado contraintuitivo que merece
investigação própria, e que reforça a leitura de que, dentro de uma
universidade seletiva, a origem opera de modo distinto do que opera no acesso a
ela.

**O sexo, invisível na FFLCH, aparece na USP.** Na FFLCH o efeito de ser homem
é
`r sprintf("%.2f", 100 * ames$ame[ames$modelo == "FFLCH" & ames$nivel == "M (vs F)"])`
ponto percentual — indistinguível de zero. Na USP é
`r sprintf("%.2f", 100 * ames$ame[ames$modelo == "USP" & ames$nivel == "M (vs F)"])`
pontos. Como o modelo já inclui efeitos fixos de área, isso não é composição:
não se trata de homens estarem concentrados em áreas com pouca IC. Dentro da
mesma área, homens fazem menos IC que mulheres.

# O mesmo modelo, área por área

Confirmar o mecanismo em agregado não garante que ele opere em toda parte. Se o
trabalho for o obstáculo dominante em Humanas e irrelevante em Saúde, o achado
anterior descreve um tipo de área, não a universidade.

```{r heterogeneidade}
#| label: tbl-heterogeneidade
#| tbl-cap: "Efeitos marginais médios por área, em pontos percentuais"

areas <- sort(unique(mod$area))

ajustes <- Filter(Negate(is.null), lapply(areas, function(a) {
  d <- amostra_modelo(dplyr::filter(mod, area == a))
  if (nrow(d) < 500) return(NULL)
  list(area = a, modelo = ajustar(d, FORMULA_BASE), dados = d)
}))

ames_area <- do.call(rbind, lapply(ajustes, function(x) {
  cbind(area = x$area, n = stats::nobs(x$modelo), ame(x$modelo, x$dados))
}))

DESTAQUES <- c(
  "trabalho|Sim, em tempo integral (vs Não)"          = "Trab. integral",
  "sustento|Por conta própria (vs Suporte da família)" = "Sust. próprio",
  "periodo|noturno (vs diurno)"                        = "Noturno",
  "sexo|M (vs F)"                                      = "Homem",
  "raca|PPI (vs Brancos)"                              = "PPI",
  "sfmpct|+1 desvio-padrão"                            = "Renda p/c",
  "educ_resp|ES completo (vs EF incompleto)"           = "Pais c/ ES"
)

destaques <- ames_area |>
  dplyr::mutate(chave = paste(variavel, nivel, sep = "|")) |>
  dplyr::filter(chave %in% names(DESTAQUES)) |>
  dplyr::mutate(efeito = factor(unname(DESTAQUES[chave]),
                                levels = unname(DESTAQUES)))

tab_het <- destaques |>
  dplyr::mutate(pp = sprintf("%+.1f", 100 * ame)) |>
  dplyr::select(area, n, efeito, pp) |>
  tidyr::pivot_wider(names_from = efeito, values_from = pp) |>
  # A ordem das colunas depois do pivot não é garantida: selecionamos pelos
  # nomes, em vez de confiar na posição e rotular por cima.
  dplyr::select(`Área` = area, N = n, dplyr::all_of(unname(DESTAQUES))) |>
  dplyr::mutate(`Área` = abreviar_area(`Área`), N = num(N))

knitr::kable(tab_het, align = "lrrrrrrrr")
```

```{r fig-heterogeneidade}
#| label: fig-heterogeneidade
#| fig-cap: "O mesmo efeito, área por área"
#| fig-width: 11
#| fig-height: 6

destaques |>
  ggplot2::ggplot(ggplot2::aes(x = stats::reorder(area, ame), y = ame)) +
  ggplot2::geom_hline(yintercept = 0, colour = "grey50", linetype = "dashed") +
  ggplot2::geom_segment(ggplot2::aes(xend = area, y = 0, yend = ame),
                        colour = "steelblue", linewidth = 0.7) +
  ggplot2::geom_point(size = 2.4, colour = "steelblue") +
  ggplot2::facet_wrap(~ efeito, ncol = 4, scales = "free_x") +
  ggplot2::scale_y_continuous(labels = scales::percent) +
  ggplot2::coord_flip() +
  ggplot2::labs(x = NULL, y = "Efeito marginal médio") +
  TEMA
```

A tabela responde à pergunta, e a resposta tem duas partes.

```{r maiores}
#| label: tbl-maiores
#| tbl-cap: "O fator de maior efeito em cada área"

maiores <- ames_area |>
  dplyr::filter(variavel != "ano", !grepl("^Outros", nivel)) |>
  dplyr::group_by(area) |>
  dplyr::slice_max(abs(ame), n = 1) |>
  dplyr::ungroup()

maiores |>
  dplyr::transmute(`Área` = area, N = num(n),
                   Fator = paste0(variavel, ": ", nivel),
                   `Efeito (pp)` = sprintf("%+.1f", 100 * ame)) |>
  knitr::kable(align = "lrlr")
```

```{r confronto}
#| label: fig-confronto
#| fig-cap: "Trabalho contra origem social: acima da diagonal, o trabalho pesa mais"
#| fig-width: 8
#| fig-height: 5.5

largo <- destaques |>
  dplyr::select(area, efeito, ame) |>
  tidyr::pivot_wider(names_from = efeito, values_from = ame)

conf <- largo |>
  dplyr::mutate(trabalho = abs(`Trab. integral`),
                origem = pmax(abs(PPI), abs(`Renda p/c`),
                              abs(`Pais c/ ES`)))

conf |>
  ggplot2::ggplot(ggplot2::aes(x = origem, y = trabalho, label = area)) +
  ggplot2::geom_abline(slope = 1, intercept = 0, linetype = "dashed",
                       colour = "grey50") +
  ggplot2::geom_point(size = 3, colour = "steelblue") +
  ggplot2::geom_text(hjust = -0.08, size = 3.1) +
  ggplot2::expand_limits(x = c(0, max(conf$origem) * 2.1),
                         y = c(0, max(conf$trabalho) * 1.15)) +
  ggplot2::scale_x_continuous(labels = scales::percent) +
  ggplot2::scale_y_continuous(labels = scales::percent) +
  ggplot2::labs(x = "Maior efeito entre as características de origem",
                y = "Efeito de trabalhar em tempo integral") +
  TEMA
```

**A primeira parte confirma o estudo anterior.** O trabalho supera a maior das
características de origem em
`r sum(conf$trabalho > conf$origem)` das `r nrow(conf)` áreas. A hierarquia que
encontramos na FFLCH — o tempo importa mais que a origem — não é uma
peculiaridade daquela unidade.

**A segunda parte o qualifica.** Trabalhar em tempo integral é o fator de maior
efeito em apenas
`r sum(maiores$variavel == "trabalho")` das `r nrow(maiores)` áreas. Nas demais,
quem carrega o mecanismo é o **período noturno**
(`r sum(maiores$variavel == "periodo")` áreas) ou o **sexo**
(`r sum(maiores$variavel == "sexo")` áreas).

O período noturno é, plausivelmente, a mesma restrição por outro nome: o
estudante que trabalha se matricula à noite, e o turno capta a restrição de
tempo de forma mais completa que a pergunta do questionário, respondida ainda
no vestibular. Nesse sentido, a leitura do estudo anterior se sustenta com
folga: em oito das nove áreas, o fator dominante é uma medida de
disponibilidade de tempo.

O sexo é outra história. Em Ciências Agrárias, da Saúde e Engenharias, ser
homem reduz a probabilidade de fazer IC entre três e oito pontos percentuais —
efeito maior que o de qualquer característica de origem, e maior que o do
próprio trabalho. Como os modelos são estimados dentro de cada área, não se
trata de segregação horizontal entre carreiras. É algo que acontece dentro das
mesmas unidades. Nosso desenho não permite distinguir entre as explicações
possíveis — diferenças de desempenho acadêmico, de disponibilidade para
atividades não remuneradas, de relação com os orientadores, ou de custo de
oportunidade no mercado de trabalho para essas formações. Registramos o padrão
e o deixamos como pergunta.

# Robustez: as duas janelas de coorte

O modelo é estimado nas coortes de 2010 a 2022, a mesma janela do estudo
anterior. Como as coortes de 2019 em diante estão censuradas, cabe verificar se
os resultados dependem dessa escolha.

```{r robustez}
#| label: tbl-robustez
#| tbl-cap: "Efeitos marginais médios nas duas janelas de coorte, em pontos percentuais"

estimar_em <- function(janela) {
  d  <- dplyr::filter(painel, ano %in% janela)
  md <- amostra_modelo(d, com_area = TRUE)
  m  <- ajustar(md, FORMULA_AREA)
  a  <- ame(m, md) |>
    dplyr::mutate(chave = paste(variavel, nivel, sep = "|")) |>
    dplyr::filter(chave %in% names(DESTAQUES)) |>
    dplyr::transmute(efeito = unname(DESTAQUES[chave]), pp = 100 * ame)
  attr(a, "n") <- stats::nobs(m)
  a
}

r_amplo <- estimar_em(COORTES_MODELO)
r_curto <- estimar_em(COORTES)

dplyr::full_join(
  dplyr::rename(r_amplo, `2010–2022` = pp),
  dplyr::rename(r_curto, `2010–2018` = pp), by = "efeito") |>
  dplyr::mutate(dplyr::across(-efeito, ~ sprintf("%+.2f", .x))) |>
  dplyr::rename(Efeito = efeito) |>
  knitr::kable(align = "lrr")
```

Nenhuma conclusão depende da janela, e as diferenças vão todas na mesma
direção: a de reforçar o que argumentamos.

Os efeitos do trabalho e do sustento são praticamente idênticos nas duas
janelas. Os do sexo e do turno noturno ficam **maiores** sem as coortes
censuradas. E os das características de origem — raça e escolaridade dos
responsáveis — ficam **menores**: o efeito de ser PPI cai de −1,73 para −0,98
ponto percentual, e o de ter responsável com ensino superior, de −0,40 para
−0,22. Ou seja, na janela plenamente observada a distância entre o peso do
tempo e o peso da origem é ainda maior do que a que reportamos. Se a censura
introduz viés, ele atenua nossos resultados em vez de produzi-los.

O mesmo vale para o achado central sobre a estrutura institucional: o
pseudo-R² de um modelo que conhece apenas a unidade de ingresso sobe de 0,063
para 0,073 quando as coortes censuradas são excluídas, enquanto o do modelo
individual permanece em torno de 0,056. A dominância da oferta sobre as
características individuais é maior, não menor, nas coortes plenamente
observadas.

# Considerações finais

Estendemos à USP inteira um modelo construído para uma de suas unidades, e as
três respostas não são as que esperávamos.

Antes das três, uma leitura teórica do conjunto. Se a Iniciação Científica é um
caso de diferenciação qualitativa dentro de um nível de ensino — desigualdade
efetivamente mantida, na formulação de Lucas (2001) —, nossos resultados
sugerem que essa diferenciação não é primariamente um produto de seleção. Ela
está inscrita na estrutura de oferta antes de qualquer estudante disputá-la. A
literatura sobre estratificação horizontal costuma operacionalizar a
distribuição desigual entre cursos e instituições como resultado de escolhas e
recursos individuais (Gerber; Cheung, 2008; Carvalhaes; Ribeiro, 2019); o que
medimos aqui é que, no caso da IC, a estrutura pesa mais que a seleção. Isso
não contradiz aquela literatura, mas desloca a pergunta: antes de perguntar
quem consegue o recurso, é preciso perguntar onde ele existe.

A primeira é que a heterogeneidade institucional supera tudo o que estávamos
medindo. A proporção de estudantes que fazem IC vai de 2,7% a 36,1% entre
unidades, e a unidade de ingresso, sozinha, explica mais da variação individual
do que o conjunto das características socioeconômicas. Um estudo de desigualdade
de oportunidades educacionais que olhe apenas para os atributos dos indivíduos
está medindo a menor das duas fontes de variação. A oferta de IC é desigual
antes de qualquer seleção de quem a ocupa — e essa desigualdade é uma decisão
institucional, não um resultado agregado de escolhas individuais.

A segunda é que o mecanismo do tempo se confirma e se fortalece. Na USP inteira
os efeitos de trabalhar, de se sustentar sozinho e de estudar à noite são
maiores que na FFLCH, e superam as características de origem em seis das nove
áreas. Em oito das nove, o fator dominante é uma medida de disponibilidade de
tempo. O achado do estudo anterior generaliza.

A terceira é que apareceu o que não estávamos procurando. O sexo, irrelevante
na FFLCH, é o maior efeito em quatro áreas — e sempre na mesma direção, com
homens fazendo menos IC. Um estudo desenhado para testar a origem social
encontrou um padrão de gênero que ele não sabe explicar. Fica registrado para
quem quiser persegui-lo.

Duas limitações herdadas do estudo anterior permanecem e pesam mais aqui. Não
temos indicador de desempenho acadêmico, e a classificação na carreira no
vestibular é um proxy pobre — especialmente ao comparar áreas cujos processos
seletivos têm concorrências muito diferentes. E o sub-registro de bolsas fora
do CNPq no sistema Atena não é uniforme entre áreas: se as unidades das
ciências experimentais registram melhor suas bolsas FAPESP do que as de
humanidades, parte da diferença que atribuímos à área é diferença de registro.
Não temos como quantificar esse viés com os dados disponíveis, e ele é a
primeira coisa que um estudo seguinte deveria enfrentar.

# Referências {.unnumbered}

BREEN, R.; JONSSON, J. O. Inequality of Opportunity in Comparative Perspective — Recent Research on Educational Attainment and Social Mobility. **Annual Review of Sociology**, v. 31, p. 223–243, 2005.

CANAAN, M. G.; NOGUEIRA, M. A. Bens em disputa no campo universitário: o efeito de fatores socioeconômicos e culturais no acesso à bolsa de iniciação científica. *In*: MASSI, L.; QUEIROZ, S. L. (org.). **Iniciação científica: aspectos históricos, organizacionais e formativos da atividade no ensino superior brasileiro**. São Paulo: UNESP, 2015. p. 61–89.

CARVALHAES, F.; RIBEIRO, C. A. C. Estratificação horizontal da educação superior no Brasil: desigualdades de classe, gênero e raça em um contexto de expansão educacional. **Tempo Social**, v. 31, n. 1, p. 195–233, 2019.

COMIN, A. A.; BARBOSA, R. Trabalhar para estudar: sobre a pertinência da noção de transição escola-trabalho no Brasil. **Novos Estudos CEBRAP**, v. 91, p. 75–95, 2011.

GERBER, T. P.; CHEUNG, S. Y. Horizontal Stratification in Postsecondary Education: Forms, Explanations, and Implications. **Annual Review of Sociology**, v. 34, p. 299–318, 2008.

LUCAS, S. R. Effectively Maintained Inequality: Education Transitions, Track Mobility, and Social Background Effects. **American Journal of Sociology**, v. 106, n. 6, p. 1642–1690, 2001.

MANÇANO, T.; ALCANTARA, V. Quem faz Iniciação Científica? Um estudo sobre as desigualdades socioeconômicas no acesso à Iniciação Científica FFLCH-USP (2010–2022). Pacote de replicação disponível em: https://github.com/mancano-tales/Quem-faz-IC-na-FFLCH.

MARE, R. D. Social Background and School Continuation Decisions. **Journal of the American Statistical Association**, v. 75, n. 370, p. 295–305, 1980.

MASSI, L.; QUEIROZ, S. L. **Iniciação científica: aspectos históricos, organizacionais e formativos da atividade no ensino superior brasileiro**. São Paulo: Editora UNESP, 2015.

RAFTERY, A. E.; HOUT, M. Maximally Maintained Inequality: Expansion, Reform, and Opportunity in Irish Education, 1921–75. **Sociology of Education**, v. 66, n. 1, p. 41–62, 1993.

RIBEIRO, C. A. C.; CARVALHAES, F. Estratificação e mobilidade social no Brasil: uma revisão da literatura na sociologia de 2000 a 2018. p. 1–46, 2020.

SENKEVICS, A. *et al.* Decomposing Heterogeneity in Inequality of Educational Opportunities: Family Income and Academic Performance in Brazilian Higher Education. **Sociological Science**, v. 11, p. 854–885, 2024.

# Ambiente computacional {.unnumbered}

```{r sessao}
#| code-fold: true
#| echo: true
sessionInfo()
```
