---
title: "Quem faz Iniciação Científica na USP?"
subtitle: "Estrutura de oportunidades e desigualdade no acesso à pesquisa de graduação (2010–2018)"
author:
  - name: Tales Mançano
    affiliations:
      - name: Departamento de Ciência Política, Universidade de São Paulo
    orcid: 0000-0001-5923-9743
    email: mancano.tales@gmail.com
  - name: Victor Alcantara
    affiliations:
      - name: Departamento de Sociologia, Universidade de São Paulo
    orcid: 0000-0001-8846-9652
    email: victorgalcantara@usp.br
date: today
lang: pt-BR
format:
  html:
    output-file: index.html
    toc: true
    toc-depth: 2
    number-sections: false
    theme: cosmo
    code-fold: show
    code-summary: "código"
    code-tools: true
    df-print: kable
    embed-resources: true
  pdf:
    output-file: working-paper.pdf
    documentclass: article
    papersize: a4
    fontsize: 12pt
    mainfont: "Times New Roman"
    geometry:
      - margin=2.5cm
    linestretch: 1.5
    number-sections: false
    toc: false
    colorlinks: true
execute:
  warning: false
  message: false
---

```{r setup}
#| include: false

knitr::opts_chunk$set(echo = knitr::is_html_output(), dpi = 200)

source(here::here("R", "setup.R"))
source(here::here("R", "recode.R"))
source(here::here("R", "modelos.R"))

painel <- arrow::read_parquet(ARQ_PAINEL) |>
  aplicar_recodificacoes() |>
  dplyr::mutate(IC = dplyr::coalesce(IC, 0)) |>
  dplyr::left_join(carregar_areas(), by = "unidade")

# Duas janelas. As descritivas usam 2010-2018, coortes que tiveram ao menos
# quatro anos para iniciar uma IC dentro do periodo observado. O modelo usa
# 2010-2022, que e a amostra do estudo anterior.
usp <- painel |> dplyr::filter(ano %in% COORTES)        |> ordenar_areas()
mod <- painel |> dplyr::filter(ano %in% COORTES_MODELO) |> ordenar_areas()

fflch     <- dplyr::filter(usp, unidade == UNIDADE_FFLCH)
fflch_mod <- dplyr::filter(mod, unidade == UNIDADE_FFLCH)

pct <- function(x, a = 0.1) scales::percent(x, accuracy = a, decimal.mark = ",")
num <- function(x) format(x, big.mark = ".", decimal.mark = ",")
ic  <- function(inf, sup) sprintf("[%+.2f; %+.2f]", 100 * inf, 100 * sup)

abreviar_area <- function(x) {
  x <- sub("^Ciências ", "C. ", as.character(x))
  sub("^Linguística, Letras e Artes$", "Letras e Artes", x)
}
```

**RESUMO**

Esta pesquisa investiga como o acesso à Iniciação Científica se distribui entre
as unidades, áreas e cursos da Universidade de São Paulo, nas coortes que
ingressaram entre 2010 e 2018. Retomamos uma questão levantada em estudo
anterior sobre uma unidade da universidade, a das diferenças entre áreas do
conhecimento, agora com a base que cobre as 48 unidades e 105.803 ingressantes.
A proporção de estudantes que realizam IC varia de 2,7% a 36,1% entre unidades,
e conhecer apenas a unidade de ingresso tem poder explicativo maior do que o
conjunto das características socioeconômicas dos estudantes. Os efeitos do
vínculo com o trabalho e do turno noturno se mantêm e superam as características
de origem em seis das nove áreas. Observamos ainda um efeito de sexo ausente na
unidade estudada anteriormente, que permanece após o controle por curso.

**Palavras-chave:** iniciação científica; desigualdade de oportunidades
educacionais; estratificação horizontal; educação superior; gênero

**ABSTRACT**

This article examines how access to undergraduate research is distributed
across the units, fields and degree programmes of the University of São Paulo,
for cohorts entering between 2010 and 2018. We return to a question raised in an
earlier study of a single unit, that of differences between fields of knowledge,
now drawing on data covering all 48 units and 105,803 entrants. The share of
students undertaking undergraduate research ranges from 2.7% to 36.1% across
units, and knowing only the unit of entry has greater explanatory power than the
full set of students' socioeconomic characteristics. The effects of employment
and evening enrolment persist and exceed those of social origin in six of the
nine fields. We also observe a gender effect absent in the unit previously
studied, which survives controls for degree programme.

**Keywords:** undergraduate research; inequality of educational opportunity;
horizontal stratification; higher education; gender

::: {.callout-note appearance="simple"}
Documento gerado por código: todas as tabelas e figuras são calculadas na
compilação, a partir dos microdados. O pacote de replicação está em
<https://github.com/mancano-tales/Quem-faz-IC-USP>, e é irmão do pacote do
estudo anterior, <https://github.com/mancano-tales/Quem-faz-IC-na-FFLCH>.
:::

## INTRODUÇÃO

Esta pesquisa investiga como o acesso à Iniciação Científica (IC) se distribui
entre as unidades, as áreas do conhecimento e os cursos da Universidade de São
Paulo, tomando as coortes que ingressaram na graduação entre 2010 e 2018.

Em trabalho anterior analisamos o perfil dos estudantes da Faculdade de
Filosofia, Letras e Ciências Humanas que realizaram IC, e encontramos que o
vínculo com o trabalho e a forma de sustento pretendida durante a graduação
tinham peso maior sobre as chances de fazer pesquisa do que os marcadores
tradicionalmente mobilizados pela literatura de desigualdades educacionais,
como renda familiar e escolaridade dos responsáveis. Naquele texto, em sua
versão apresentada em seminário, chegamos a levantar a existência de distinções
entre as áreas do conhecimento, apoiados em Canaan e Nogueira (2015), para quem
o capital cultural aparece positivamente correlacionado à chance de obter bolsa
nas humanidades, relação que se inverteria nas demais áreas, possivelmente
porque a carreira acadêmica não representa nelas a via mais prestigiosa de
profissionalização. A discussão foi retirada da versão submetida por limite de
espaço, e os dados de que dispúnhamos, restritos a uma unidade, não permitiriam
investigá-la de todo modo.

A base de dados obtida junto ao Serviço de Informação ao Cidadão da USP, no
entanto, cobre a universidade inteira: são 48 unidades e 139 cursos de
graduação, com informação socioeconômica de ingressantes e registro dos
projetos de IC. É essa possibilidade que retomamos aqui.

Ao analisar a distribuição do acesso nessa escala, encontramos algo que o
recorte de uma unidade mantinha necessariamente constante. A variação na
proporção de estudantes que realizam IC entre as unidades da universidade é
grande, vai de 2,7% a 36,1%, e supera em poder explicativo o conjunto das
características socioeconômicas dos estudantes. A oferta de oportunidades de
pesquisa na graduação aparece, assim, como uma dimensão da desigualdade que
antecede a seleção de quem as ocupa, e que a literatura da área tem tratado
mais como contexto do que como objeto de medida.

Na seção seguinte situamos a IC na literatura sobre estratificação educacional,
com atenção à vertente que trata da diferenciação horizontal no interior da
educação superior. Em seguida descrevemos os dados, o recorte adotado e as
escolhas metodológicas. Na terceira seção apresentamos a distribuição do acesso
por área, unidade e curso, e a comparação entre o poder explicativo da estrutura
institucional e o das características individuais. Na quarta seção aplicamos à
universidade a especificação do estudo anterior e a estimamos separadamente em
cada área. Encerramos com uma seção de robustez e as considerações finais.

## INICIAÇÃO CIENTÍFICA E ESTRUTURA DE OPORTUNIDADES

O modelo canônico da desigualdade de oportunidades educacionais trata a
trajetória escolar como uma sequência de transições e mede o efeito da origem
social sobre a probabilidade de completar cada uma (Mare, 1980). Sua
regularidade mais citada é a de que esse efeito declina ao longo da sequência:
quanto mais avançada a transição, menor o peso da origem (Breen e Jonsson,
2005:227). O achado do estudo anterior — origem fraca, trabalho forte, dentro
de uma instituição seletiva — é consistente com essa regularidade.

Mas o declínio do efeito de origem ao longo das transições não significa que a
desigualdade desapareça: ela se reorganiza. A literatura sobre estratificação
horizontal formulou isso com precisão. Em sistemas expandidos, a desigualdade
opera menos por *quanto* ensino as pessoas recebem e mais por *qual* ensino
recebem — instituição, área, curso (Gerber e Cheung, 2008:300). No Brasil,
Carvalhaes e Ribeiro (2019) mostraram que a estratificação horizontal do ensino
superior opera por classe, gênero e raça, e que a expansão do acesso não a
dissolveu; a revisão de Ribeiro e Carvalhaes (2020) situa esse resultado num
conjunto amplo de evidências sobre a persistência dos efeitos de origem.

A Iniciação Científica pertence a esse registro, mas num nível ainda mais fino.
Não é uma transição que se completa ou não, nem a escolha de um curso: é um
recurso opcional e disputado que distingue trajetórias *dentro* de um mesmo
diploma, e que funciona como credencial de entrada na pós-graduação (Canaan e
Nogueira, 2015:63). Perguntar quem faz IC é perguntar por diferenciação
qualitativa no interior da educação superior pública.

### A medida da estrutura de oportunidades

A literatura sobre estratificação horizontal costuma operacionalizar a
distribuição desigual entre cursos e instituições como resultado de seleção:
estudantes de origens sociais distintas se alocam de maneira desigual entre as
opções disponíveis, e é essa alocação que produz destinos desiguais. A oferta
comparece nessa formulação sobretudo como o contexto em que a seleção ocorre.

Neste artigo procuramos tratá-la como quantidade. Estimamos quanto da variação
individual na realização de IC é explicado apenas por saber em que unidade o
estudante ingressou, e comparamos esse valor com o poder explicativo do
conjunto de suas características socioeconômicas. A pergunta usual, sobre quem
consegue o recurso, passa a ser acompanhada de outra, sobre onde o recurso
existe em maior quantidade.

A distinção tem consequência para a discussão de políticas. Caso a oferta
responda pela maior parte da variação, iniciativas de equidade que atuem apenas
sobre o perfil dos beneficiários, como critérios socioeconômicos na seleção de
bolsistas, estariam operando sobre a menor das duas fontes envolvidas.

### O tempo como mecanismo

A conclusão do estudo anterior dialoga com Comin e Barbosa (2011:75), para quem
a expansão do sistema trouxe à educação superior brasileira um público que não
é feito de estudantes que trabalham, mas de trabalhadores que estudam.

Vale precisar o que essa tese afirma e o que não afirma. Ela não nega o efeito
da origem: a necessidade de trabalhar é, ela própria, produzida pela origem. O
que sustenta é que, *condicionalmente ao ingresso numa instituição seletiva*, o
canal pelo qual a origem continua operando muda de natureza — de recursos e
disposições para tempo disponível. É uma hipótese sobre o mecanismo, não sobre
a magnitude total da desigualdade.

Uma hipótese assim só pode ser avaliada onde ela poderia falhar. Uma unidade
com alta proporção de estudantes noturnos e trabalhadores é o lugar mais
favorável possível para encontrá-la. Estendê-la a áreas de perfil oposto não é
exercício de generalização, mas de teste.

## DADOS E MÉTODO

Usamos o painel construído no estudo anterior a partir de dois pedidos ao
Serviço de Informação ao Cidadão da USP sob a Lei de Acesso à Informação: o
cadastro de ingressantes da graduação com o questionário socioeconômico da
FUVEST (Cod. #243654) e o registro dos projetos de IC no sistema Atena
(Cod. #243681). A construção do painel, as regras de agregação e a
recodificação das variáveis estão documentadas no pacote de replicação
anterior, e são reaproveitadas sem alteração. A diferença está no recorte: onde
o estudo anterior filtrava uma unidade, aqui mantemos as 48.

```{r panorama}
#| label: tbl-panorama
#| tbl-cap: "O painel analisado"

data.frame(
  Medida = c("Ingressantes na USP (coortes 2010–2018)", "Unidades",
             "Áreas do conhecimento", "Cursos de ingresso",
             "Estudantes que realizaram IC", "Proporção que realizou IC",
             "A mesma proporção, na FFLCH"),
  Valor = c(num(nrow(usp)), num(dplyr::n_distinct(usp$unidade)),
            num(dplyr::n_distinct(usp$area)), num(dplyr::n_distinct(usp$curso)),
            num(sum(usp$IC)), pct(mean(usp$IC)), pct(mean(fflch$IC)))
) |> knitr::kable(align = "lr")
```

Fonte: elaboração própria a partir de dados do SIC-USP.

### Duas janelas de coorte

Os dados de IC terminam em 2022. Quem ingressou em 2021 ou 2022 ainda não teve
tempo de iniciar uma pesquisa dentro do período observado, e aparece como se
não tivesse feito: a coorte de 2022 marca 1,8% contra 16,1% da de 2018. São
coortes censuradas à direita.

As descritivas usam por isso as coortes de **2010 a 2018**, que tiveram ao
menos quatro anos de observação. Os modelos usam **2010 a 2022**, a amostra do
estudo anterior, para que os coeficientes sejam diretamente comparáveis; o
modelo controla o ano de ingresso, e a última seção mostra o efeito de
estimá-lo nas duas janelas.

### A classificação em áreas

O arquivo do SIC-USP informa a unidade de ingresso, não a área do conhecimento.
A classificação das 48 unidades em nove áreas é nossa, segue as grandes áreas
do CNPq e está registrada em `data-raw/unidades-areas.csv`. Unidades que
abrigam cursos de várias áreas — a Escola de Artes, Ciências e Humanidades, a
Faculdade de Filosofia, Ciências e Letras de Ribeirão Preto, os cursos
interunidades e a Pró-reitoria de Graduação — foram para uma categoria
**Multidisciplinar**: forçá-las numa área seria inventar homogeneidade que elas
não têm. A FFLCH, que abriga Ciências Humanas e Letras, foi inteira para
Ciências Humanas, como a USP a classifica.

### Efeitos marginais médios

Optamos por comparar efeitos marginais médios em lugar dos coeficientes.
Coeficientes logísticos de variáveis medidas em escalas distintas, como
salários mínimos, anos de idade e categorias de vínculo com o trabalho, não são
comparáveis entre si. O efeito marginal médio exprime todos em pontos
percentuais na probabilidade de realizar IC, que é a unidade em que a pergunta
sobre qual fator pesa mais admite resposta. Os intervalos de confiança vêm do método delta aplicado à matriz de
covariância do modelo.

## QUANTA IC EXISTE, E ONDE

A primeira resposta é que a FFLCH não é a USP.

```{r tabela-areas}
#| label: tbl-areas
#| tbl-cap: "Acesso à IC e composição social, por área do conhecimento (coortes 2010–2018)"

tab_areas <- usp |>
  dplyr::group_by(area) |>
  dplyr::summarise(
    N = dplyr::n(), fez_ic = mean(IC),
    ppi = mean(raca == "PPI", na.rm = TRUE),
    noturno = mean(periodo == "noturno", na.rm = TRUE),
    trabalha = mean(trabalho != "Não", na.rm = TRUE),
    renda_pc = stats::median(sfmpct, na.rm = TRUE), .groups = "drop") |>
  dplyr::arrange(dplyr::desc(fez_ic))

tab_areas |>
  dplyr::transmute(`Área` = area, N = num(N), `% fez IC` = pct(fez_ic),
                   `% PPI` = pct(ppi), `% noturno` = pct(noturno),
                   `% trabalha` = pct(trabalha),
                   `Renda p/c (SM)` = format(round(renda_pc, 2), decimal.mark = ",")) |>
  knitr::kable(align = "lrrrrrr")
```

Fonte: elaboração própria a partir de dados do SIC-USP.

Ciências da Saúde forma estudantes com IC em proporção mais de três vezes maior
que Linguística, Letras e Artes. A FFLCH, com `r pct(mean(fflch$IC))`, fica
próxima da média de sua área e abaixo da média da universidade
(`r pct(mean(usp$IC))`).

A composição social não acompanha o acesso. As áreas que mais formam iniciantes
científicos não são as que recebem estudantes mais privilegiados: a mediana de
renda per capita é praticamente a mesma em Ciências da Saúde e em Ciências
Humanas. O que as separa é a proporção de estudantes noturnos e trabalhadores.

### A dispersão dentro das áreas e dos cursos

```{r fig-dispersao}
#| label: fig-dispersao
#| fig-cap: "Proporção que realizou IC em cada curso, agrupada por área (cursos com 200 ingressantes ou mais)"
#| fig-width: 8.5
#| fig-height: 4.8

MIN_CURSO <- 200

cursos <- usp |>
  dplyr::group_by(area, unidade, curso) |>
  dplyr::summarise(n = dplyr::n(), fez_ic = mean(IC), .groups = "drop") |>
  dplyr::filter(n >= MIN_CURSO) |>
  dplyr::arrange(dplyr::desc(fez_ic)) |>
  dplyr::group_by(curso) |>
  dplyr::mutate(rotulo = if (dplyr::n() > 1)
                  paste0(curso, " — ", campus_unidade(unidade)) else curso) |>
  dplyr::ungroup()

cursos |>
  ggplot2::ggplot(ggplot2::aes(x = area, y = fez_ic)) +
  ggplot2::geom_boxplot(outlier.shape = NA, colour = "grey65", width = 0.5) +
  ggplot2::geom_jitter(ggplot2::aes(size = n), width = 0.18, alpha = 0.55,
                       colour = "grey25") +
  ggplot2::scale_y_continuous(labels = scales::percent) +
  ggplot2::scale_size_continuous(range = c(0.8, 5), guide = "none") +
  ggplot2::coord_flip() +
  ggplot2::labs(x = NULL, y = "Estudantes que realizaram IC, por curso") +
  TEMA
```

Fonte: elaboração própria a partir de dados do SIC-USP.

Entre os `r nrow(cursos)` cursos com ao menos `r MIN_CURSO` ingressantes, a
proporção que realiza IC vai de `r pct(max(cursos$fez_ic))` a
`r pct(min(cursos$fez_ic))` — uma razão de
`r round(max(cursos$fez_ic) / min(cursos$fez_ic))` vezes. A dispersão dentro de
cada área é da mesma ordem da dispersão entre áreas: em Ciências Exatas e da
Terra convivem cursos com mais de 25% e cursos com menos de 2%. "Área do
conhecimento" é uma simplificação conveniente para a análise, não uma descrição
fiel da experiência dos estudantes.

```{r tbl-cursos}
#| label: tbl-cursos
#| tbl-cap: "Os oito cursos com maior e menor proporção de estudantes que realizaram IC"

rbind(utils::head(cursos, 8), utils::tail(cursos, 8)) |>
  dplyr::transmute(Curso = rotulo, `Área` = abreviar_area(area),
                   N = num(n), `% fez IC` = pct(fez_ic)) |>
  knitr::kable(align = "llrr")
```

Fonte: elaboração própria a partir de dados do SIC-USP.

Um padrão organiza o fundo do ranking. Estudantes vinculados apenas à
licenciatura realizam IC em proporção pouco acima da metade da dos vinculados
apenas ao bacharelado.

```{r licenciatura}
#| label: tbl-licenciatura
#| tbl-cap: "Acesso à IC segundo o vínculo do estudante com bacharelado e licenciatura"
#| tbl-pos: "H"

# Os campos de situação marcam a ausência de vínculo com a frase
# "Não cursa/cursou ...", e não com um valor faltante.
tem_vinculo <- function(x, ausencia) !is.na(x) & x != ausencia

usp |>
  dplyr::mutate(
    bac = tem_vinculo(situ_bacharel, "Não cursa/cursou bacharelado"),
    lic = tem_vinculo(situ_licenciatura, "Não cursa/cursou licenciatura"),
    tipo = dplyr::case_when(
      bac & lic ~ "Bacharelado e licenciatura",
      bac & !lic ~ "Somente bacharelado",
      !bac & lic ~ "Somente licenciatura",
      TRUE ~ "Sem vínculo registrado")) |>
  dplyr::group_by(tipo) |>
  dplyr::summarise(N = dplyr::n(), fez_ic = mean(IC), .groups = "drop") |>
  dplyr::arrange(dplyr::desc(fez_ic)) |>
  dplyr::transmute(`Vínculo` = tipo, N = num(N), `% fez IC` = pct(fez_ic)) |>
  knitr::kable(align = "lrr")
```

Fonte: elaboração própria a partir de dados do SIC-USP.

A leitura mais provável não é de desigualdade, mas de desenho: a licenciatura
forma professores, e a IC não faz parte do que se espera dessa trajetória. Mas
o efeito prático é que uma porta para a pós-graduação está estatisticamente
mais fechada para quem entrou pela formação docente — e essa é, na USP, a
modalidade com maior concentração de estudantes noturnos e trabalhadores.

### Coorte a coorte

As médias do período escondem trajetórias. Uma unidade pode ter média alta
porque começou alta e caiu, ou porque começou baixa e subiu — e a distinção
importa para qualquer leitura sobre expansão da política.

```{r fig-mapa-unidades}
#| label: fig-mapa
#| fig-cap: "Proporção de estudantes que realizaram IC, por unidade e coorte de ingresso (unidades com 500 ingressantes ou mais no período). Valores em porcentagem."
#| fig-width: 9
#| fig-height: 8.5

por_unidade <- usp |>
  dplyr::group_by(unidade, ano) |>
  dplyr::summarise(n = dplyr::n(), fez = sum(IC), prop = mean(IC), .groups = "drop")

grandes <- por_unidade |>
  dplyr::group_by(unidade) |>
  dplyr::summarise(total = sum(n), media = sum(fez) / sum(n), .groups = "drop") |>
  dplyr::filter(total >= MIN_INGRESSANTES)

por_unidade <- dplyr::semi_join(por_unidade, grandes, by = "unidade") |>
  dplyr::left_join(grandes, by = "unidade")

por_unidade |>
  ggplot2::ggplot(ggplot2::aes(x = factor(ano),
                               y = stats::reorder(unidade, media), fill = prop)) +
  ggplot2::geom_tile(colour = "white", linewidth = 0.4) +
  ggplot2::geom_text(ggplot2::aes(label = sprintf("%.0f", 100 * prop)),
                     size = 2.3, colour = "grey15") +
  ggplot2::scale_fill_gradient(low = "white", high = "#2b6a99",
                               labels = scales::percent, name = "% que fez IC") +
  ggplot2::labs(x = "Coorte de ingresso", y = NULL) +
  ggplot2::theme_minimal(base_size = 10) +
  ggplot2::theme(panel.grid = ggplot2::element_blank(),
                 legend.position = "bottom",
                 axis.text.y = ggplot2::element_text(size = 6.5))
```

Fonte: elaboração própria a partir de dados do SIC-USP. As tabelas completas por unidade e por curso, ano a ano, estão no pacote de replicação.

Antes de ler a figura, um cuidado. A censura das coortes recentes tem um
espelho: quem ingressou em 2010 teve doze anos de observação; quem ingressou em
2018, quatro. Se a IC fosse iniciada tardiamente na graduação, as coortes
antigas apareceriam infladas e qualquer queda seria artefato. Recalculamos por
isso o indicador contando apenas as ICs iniciadas em até cinco anos após o
ingresso — janela igual para todas as coortes. A série não se move: a maior
diferença entre os dois indicadores é de
`r sprintf("%.2f", 100 * max(abs(readxl::read_excel(file.path(DIR_TABLES, "tab-17-exposicao.xlsx"))$diferenca)))`
ponto percentual. Praticamente toda IC começa nos primeiros anos do curso, e as
trajetórias abaixo são reais.

```{r trajetorias}
#| label: tbl-trajetorias
#| tbl-cap: "As maiores altas e quedas no acesso à IC entre as coortes de 2010 e 2018"

trajetoria <- por_unidade |>
  dplyr::filter(ano %in% c(2010, 2018)) |>
  dplyr::select(unidade, ano, prop) |>
  tidyr::pivot_wider(names_from = ano, values_from = prop,
                     names_prefix = "a") |>
  dplyr::mutate(delta = a2018 - a2010) |>
  dplyr::arrange(dplyr::desc(delta))

rbind(utils::head(trajetoria, 5), utils::tail(trajetoria, 5)) |>
  dplyr::transmute(Unidade = unidade, `2010` = pct(a2010), `2018` = pct(a2018),
                   `Variação` = sprintf("%+.1f p.p.", 100 * delta)) |>
  knitr::kable(align = "lrrr")
```

Fonte: elaboração própria a partir de dados do SIC-USP.

A média da universidade é estável e a das áreas esconde movimentos opostos. A
Faculdade de Medicina Veterinária e Zootecnia e a Faculdade de Medicina mais
que dobraram a proporção de estudantes com IC; a Escola de Enfermagem e a
Faculdade de Odontologia perderam entre vinte e trinta pontos percentuais,
partindo de patamares que estavam entre os mais altos da universidade. Ciências
da Saúde lidera o ranking do período, mas por unidades que se moveram em
direções contrárias.

Trata-se de variação que uma leitura agregada não recupera, e que converge com
o argumento desenvolvido na seção anterior. A oferta de IC responde a decisões
institucionais, tomadas no âmbito das unidades e de seus programas de bolsas,
cujo resultado agregado não se confunde com a soma das escolhas dos estudantes.

### A estrutura institucional contra as características individuais

Quanto pesa o lugar em que o estudante ingressa, comparado ao que ele traz
consigo? A comparação exige dois cuidados. O primeiro é a amostra: o modelo
individual descarta quem tem resposta faltante no questionário — cerca de 30%
dos casos, que não faltam ao acaso —, de modo que os blocos precisam ser
estimados sobre o mesmo conjunto. O segundo é o número de parâmetros: a unidade
entra como 47 categorias contra 15 termos individuais, e o pseudo-R² de
McFadden não penaliza parâmetros. Reportamos por isso o McFadden ajustado e o
BIC, que penaliza com severidade.

```{r decomposicao}
#| label: tbl-decomposicao
#| tbl-cap: "Poder explicativo de cada bloco de informação, isoladamente, na mesma amostra"

amostra_comum <- usp |>
  dplyr::select(dplyr::all_of(VARIAVEIS), unidade, area) |>
  stats::na.exclude()

nulo <- stats::glm(IC ~ 1, data = amostra_comum, family = stats::binomial)
mcf     <- function(m) 1 - as.numeric(stats::logLik(m) / stats::logLik(nulo))
mcf_adj <- function(m) 1 - (as.numeric(stats::logLik(m)) - length(stats::coef(m))) /
  as.numeric(stats::logLik(nulo))

blocos <- list(
  "Área do conhecimento (9 categorias)" =
    stats::glm(IC ~ area, data = amostra_comum, family = stats::binomial),
  "Unidade de ingresso (48 categorias)" =
    stats::glm(IC ~ unidade, data = amostra_comum, family = stats::binomial),
  "Características do estudante (o modelo do estudo anterior)" =
    ajustar(amostra_comum, FORMULA_BASE))

data.frame(
  `O que o modelo conhece` = names(blocos),
  `Parâmetros` = vapply(blocos, function(m) length(stats::coef(m)), numeric(1)),
  `Pseudo-R²` = sprintf("%.4f", vapply(blocos, mcf, numeric(1))),
  `Ajustado` = sprintf("%.4f", vapply(blocos, mcf_adj, numeric(1))),
  `BIC` = num(round(vapply(blocos, stats::BIC, numeric(1)))),
  check.names = FALSE, row.names = NULL) |>
  knitr::kable(align = "lrrrr")
```

Fonte: elaboração própria a partir de dados do SIC-USP. N = `r num(nrow(amostra_comum))`.

Nossa expectativa era a de que as características socioeconômicas dos
estudantes continuassem organizando o acesso à IC na universidade inteira, como
havíamos encontrado na FFLCH, e que a unidade de ingresso funcionasse apenas
como contexto dessa distribuição. A Tabela 5 indica o contrário. Um modelo que
conhece apenas a unidade de ingresso alcança pseudo-R² de 0,079, contra 0,057
de um modelo que conhece apenas as características do estudante, e a diferença
se mantém sob o critério BIC, que penaliza com severidade os 47 parâmetros da
unidade.

Esse resultado chama atenção para a dimensão institucional do acesso a
oportunidades de pesquisa na graduação. A distribuição desigual da IC entre as
unidades não decorre somente do perfil dos estudantes que cada uma recebe, mas
de diferenças na oferta que antecedem esse perfil. Uma leitura que se concentre
nos atributos dos indivíduos, como a que fizemos no estudo anterior, estará
descrevendo a menor das duas fontes de variação envolvidas.

## A ESPECIFICAÇÃO ANTERIOR APLICADA À USP

Mantemos a especificação do estudo anterior intacta. Se mudássemos o modelo
junto com a amostra, não saberíamos qual das duas mudanças explica a diferença.
A única adição é o efeito fixo de área, sem o qual o coeficiente de qualquer
variável confundiria o efeito individual com o fato de certas áreas ofertarem
mais IC.

```{r modelos}
#| label: tbl-modelos
#| tbl-cap: "Efeitos marginais médios sobre a probabilidade de realizar IC, em pontos percentuais, com intervalos de confiança de 95%"

md_fflch <- amostra_modelo(fflch_mod)
md_usp   <- amostra_modelo(mod, com_area = TRUE)

m_fflch <- ajustar(md_fflch, FORMULA_BASE)
m_usp   <- ajustar(md_usp, FORMULA_AREA)

a_fflch <- ame(m_fflch, md_fflch)
a_usp   <- ame(m_usp, md_usp)

juntar <- function(a, nome) {
  a |>
    dplyr::filter(!grepl("^area", variavel)) |>
    dplyr::transmute(termo = paste0(variavel, ": ", nivel),
                     v = sprintf("%+.2f %s", 100 * ame, ic(inf, sup))) |>
    stats::setNames(c("termo", nome))
}

dplyr::full_join(juntar(a_fflch, "FFLCH"), juntar(a_usp, "USP"), by = "termo") |>
  dplyr::rename(Efeito = termo) |>
  knitr::kable(align = "lrr")
```

Fonte: elaboração própria a partir de dados do SIC-USP. FFLCH: N = `r num(stats::nobs(m_fflch))`; USP: N = `r num(stats::nobs(m_usp))`.

A comparação sugere três leituras.

A primeira é que o peso do trabalho se mantém na universidade e é maior do que
o observado na unidade. Trabalhar em tempo integral ao prestar o vestibular
reduz a probabilidade de realizar IC em
`r sprintf("%.2f", -100 * a_usp$ame[grepl("integral", a_usp$nivel)])` pontos
percentuais na USP, contra
`r sprintf("%.2f", -100 * a_fflch$ame[grepl("integral", a_fflch$nivel)])` na
FFLCH, e os efeitos de sustentar-se por conta própria e de estudar no período
noturno acompanham essa direção, também com magnitude maior. O achado do
estudo anterior não parece ter sido produzido pelas particularidades da unidade
analisada.

A segunda é que as características de origem seguem com efeitos pequenos, e a
escolaridade dos responsáveis não se distingue de zero. Renda per capita e raça
mantêm coeficientes modestos. A escolaridade do responsável, que na FFLCH
aparecia com sinal positivo, tem na USP intervalo de confiança que cruza o zero
nos dois níveis, de modo que não há evidência de efeito em nenhuma direção.

A terceira diz respeito ao sexo, que na FFLCH não se distinguia de zero
(`r sprintf("%.2f", 100 * a_fflch$ame[a_fflch$nivel == "M (vs F)"])` ponto
percentual, com intervalo cruzando o zero) e na USP alcança
`r sprintf("%.2f", 100 * a_usp$ame[a_usp$nivel == "M (vs F)"])` pontos. Como o
modelo inclui efeitos fixos de área, o resultado não decorre de homens estarem
concentrados em áreas com menor oferta de IC. Voltamos a ele adiante, com um
controle mais exigente.

```{r figs-densidade}
#| label: fig-densidade
#| fig-cap: "Densidade das probabilidades preditas de realizar IC, conforme o vínculo com o trabalho e a pretensão de sustento"
#| fig-width: 8.5
#| fig-height: 4
#| layout-ncol: 1

md_usp$p <- stats::predict(m_usp, md_usp, type = "response")

tema_dens <- ggplot2::theme_bw(base_size = 11) +
  ggplot2::theme(legend.position = "bottom")

cores_trab <- c("Sim, em tempo integral" = "grey20",
                "Sim, em tempo parcial" = "grey50", "Não" = "grey75")
cores_sust <- c("Por conta própria" = "grey15",
                "Com trabalho e apoio da família" = "grey40",
                "Suporte da família" = "grey62",
                "Com bolsa e apoio da família" = "grey82")

md_usp |>
  dplyr::mutate(trabalho = factor(trabalho, levels = names(cores_trab))) |>
  ggplot2::ggplot(ggplot2::aes(x = p, colour = trabalho, fill = trabalho)) +
  ggplot2::geom_density(linewidth = 0.9, alpha = 0.55) +
  ggplot2::scale_fill_manual(values = cores_trab) +
  ggplot2::scale_colour_manual(values = cores_trab) +
  ggplot2::scale_x_continuous(limits = c(0, 0.6), expand = c(0.001, 0.001)) +
  ggplot2::labs(x = "Probabilidades preditas", y = "Densidade",
                colour = "Trabalho", fill = "Trabalho") + tema_dens

md_usp |>
  dplyr::filter(sustento != "Outros") |>
  dplyr::mutate(sustento = factor(as.character(sustento), names(cores_sust))) |>
  ggplot2::ggplot(ggplot2::aes(x = p, colour = sustento, fill = sustento)) +
  ggplot2::geom_density(linewidth = 0.9, alpha = 0.55) +
  ggplot2::scale_fill_manual(values = cores_sust) +
  ggplot2::scale_colour_manual(values = cores_sust) +
  ggplot2::scale_x_continuous(limits = c(0, 0.6), expand = c(0.001, 0.001)) +
  ggplot2::labs(x = "Probabilidades preditas", y = "Densidade",
                colour = "Sustento", fill = "Sustento") + tema_dens
```

Fonte: elaboração própria a partir de dados do SIC-USP.

## O MESMO MODELO, ÁREA POR ÁREA

Confirmar o mecanismo em agregado não garante que ele opere em toda parte. Se o
trabalho fosse o obstáculo dominante em Humanas e irrelevante em Saúde, o
achado anterior descreveria um tipo de área, não a universidade.

```{r heterogeneidade}
#| label: tbl-heterogeneidade
#| tbl-cap: "Efeitos marginais médios por área, em pontos percentuais"

areas <- sort(unique(mod$area))

ajustes <- Filter(Negate(is.null), lapply(areas, function(a) {
  d <- amostra_modelo(dplyr::filter(mod, area == a))
  if (nrow(d) < 500) return(NULL)
  list(area = a, modelo = ajustar(d, FORMULA_BASE), dados = d)
}))

ames_area <- do.call(rbind, lapply(ajustes, function(x) {
  cbind(area = x$area, n = stats::nobs(x$modelo), ame(x$modelo, x$dados))
}))

DESTAQUES <- c(
  "trabalho|Sim, em tempo integral (vs Não)" = "Trab. integral",
  "sustento|Por conta própria (vs Suporte da família)" = "Sust. próprio",
  "periodo|noturno (vs diurno)" = "Noturno",
  "sexo|M (vs F)" = "Homem",
  "raca|PPI (vs Brancos)" = "PPI",
  "sfmpct|+1 desvio-padrão" = "Renda p/c",
  "educ_resp|ES completo (vs EF incompleto)" = "Pais c/ ES")

destaques <- ames_area |>
  dplyr::mutate(chave = paste(variavel, nivel, sep = "|")) |>
  dplyr::filter(chave %in% names(DESTAQUES)) |>
  dplyr::mutate(efeito = factor(unname(DESTAQUES[chave]),
                                levels = unname(DESTAQUES)))

destaques |>
  dplyr::mutate(pp = sprintf("%+.1f", 100 * ame)) |>
  dplyr::select(area, n, efeito, pp) |>
  tidyr::pivot_wider(names_from = efeito, values_from = pp) |>
  dplyr::select(`Área` = area, N = n, dplyr::all_of(unname(DESTAQUES))) |>
  dplyr::mutate(`Área` = abreviar_area(`Área`), N = num(N)) |>
  knitr::kable(align = "lrrrrrrrr")
```

Fonte: elaboração própria a partir de dados do SIC-USP. Estimativas pontuais; os intervalos de confiança estão na @fig-heterogeneidade.

```{r fig-heterogeneidade}
#| label: fig-heterogeneidade
#| fig-cap: "Efeitos marginais médios por área, com intervalos de confiança de 95%"
#| fig-width: 10
#| fig-height: 6

destaques |>
  ggplot2::ggplot(ggplot2::aes(x = stats::reorder(area, ame), y = ame)) +
  ggplot2::geom_hline(yintercept = 0, colour = "grey55", linetype = "dashed") +
  ggplot2::geom_pointrange(ggplot2::aes(ymin = inf, ymax = sup),
                           size = 0.32, colour = "grey20") +
  ggplot2::facet_wrap(~ efeito, ncol = 4, scales = "free_x") +
  ggplot2::scale_y_continuous(labels = scales::percent) +
  ggplot2::coord_flip() +
  ggplot2::labs(x = NULL, y = "Efeito marginal médio") +
  TEMA
```

Fonte: elaboração própria a partir de dados do SIC-USP.

```{r maiores}
#| label: tbl-maiores
#| tbl-cap: "O fator de maior efeito em cada área"

maiores <- ames_area |>
  dplyr::filter(variavel != "ano", !grepl("^Outros", nivel), p < 0.05) |>
  dplyr::group_by(area) |>
  dplyr::slice_max(abs(ame), n = 1) |>
  dplyr::ungroup()

maiores |>
  dplyr::transmute(`Área` = abreviar_area(area), N = num(n),
                   Fator = paste0(variavel, ": ", nivel),
                   `Efeito (pp)` = sprintf("%+.1f", 100 * ame),
                   `IC 95%` = ic(inf, sup)) |>
  knitr::kable(align = "lrlrr")
```

Fonte: elaboração própria a partir de dados do SIC-USP. Considerados apenas efeitos com p < 0,05; excluídos o ano de ingresso e a categoria residual do sustento.

Os resultados sugerem duas leituras que convém separar.

```{r confronto}
#| label: fig-confronto
#| fig-cap: "Trabalho contra origem social: acima da diagonal, o trabalho pesa mais"
#| fig-width: 7.5
#| fig-height: 5

largo <- destaques |>
  dplyr::select(area, efeito, ame) |>
  tidyr::pivot_wider(names_from = efeito, values_from = ame)

conf <- largo |>
  dplyr::mutate(trabalho = abs(`Trab. integral`),
                origem = pmax(abs(PPI), abs(`Renda p/c`), abs(`Pais c/ ES`)))

conf |>
  ggplot2::ggplot(ggplot2::aes(x = origem, y = trabalho, label = abreviar_area(area))) +
  ggplot2::geom_abline(slope = 1, intercept = 0, linetype = "dashed", colour = "grey55") +
  ggplot2::geom_point(size = 2.6, colour = "grey20") +
  ggplot2::geom_text(hjust = -0.1, size = 3) +
  ggplot2::expand_limits(x = c(0, max(conf$origem) * 2.2),
                         y = c(0, max(conf$trabalho) * 1.15)) +
  ggplot2::scale_x_continuous(labels = scales::percent) +
  ggplot2::scale_y_continuous(labels = scales::percent) +
  ggplot2::labs(x = "Maior efeito entre as características de origem",
                y = "Efeito de trabalhar em tempo integral") + TEMA
```

Fonte: elaboração própria a partir de dados do SIC-USP.

A primeira é convergente com o estudo anterior. O efeito de trabalhar em tempo
integral supera a maior das características de origem em
`r sum(conf$trabalho > conf$origem)` das `r nrow(conf)` áreas, de modo que a
hierarquia encontrada na FFLCH não parece ser peculiaridade daquela unidade.

A segunda a qualifica. Trabalhar em tempo integral é o fator de maior efeito em
apenas `r sum(maiores$variavel == "trabalho")` das `r nrow(maiores)` áreas; nas
demais, o maior efeito é o do período noturno
(`r sum(maiores$variavel == "periodo")` áreas) ou o do sexo
(`r sum(maiores$variavel == "sexo")` áreas). Cabe considerar, no entanto, que o
turno noturno provavelmente capta a mesma restrição por outra via, já que o
estudante que trabalha tende a se matricular à noite, e a variável de turno
registra a condição ao longo do curso, enquanto a pergunta sobre atividade
remunerada foi respondida no momento do vestibular. Lidas em conjunto, as duas
medidas indicam que a disponibilidade de tempo é o fator dominante em oito das
nove áreas.

### O efeito de gênero sobrevive ao curso?

O efeito de sexo exige um teste que o desenho por área não fornece. Uma área
abriga dezenas de cursos com composições de sexo e taxas de IC bastante
distintas: em Ciências da Saúde convivem Enfermagem e Medicina, e em Ciências
Agrárias, Veterinária e Zootecnia. Parte do que estamos atribuindo ao sexo pode
ser, portanto, composição de curso, isto é, a segregação horizontal descrita
por Carvalhaes e Ribeiro (2019), e não um fenômeno que se passe no interior dos
cursos.

```{r genero-curso}
#| label: tbl-genero
#| tbl-cap: "Efeito marginal médio de ser homem, antes e depois do controle por curso"

FORMULA_CURSO <- stats::update(FORMULA_BASE, . ~ . + curso)

preparar <- function(d) {
  d |> dplyr::select(dplyr::all_of(VARIAVEIS), curso) |>
    stats::na.exclude() |>
    dplyr::group_by(curso) |>
    dplyr::filter(dplyr::n() >= 100, dplyr::n_distinct(IC) > 1) |>
    dplyr::ungroup()
}

sexo_de <- function(m, d) {
  a <- ame(m, d); a[a$nivel == "M (vs F)", c("ame", "inf", "sup", "p")]
}

genero <- do.call(rbind, lapply(areas, function(a) {
  d <- preparar(dplyr::filter(mod, area == a))
  if (nrow(d) < 500 || dplyr::n_distinct(d$curso) < 2) return(NULL)
  s <- sexo_de(ajustar(d, FORMULA_BASE), d)
  c_ <- sexo_de(ajustar(d, FORMULA_CURSO), d)
  data.frame(area = a, n = nrow(d), cursos = dplyr::n_distinct(d$curso),
             ame_sem = s$ame, ame_com = c_$ame, inf = c_$inf, sup = c_$sup,
             p = c_$p)
}))

genero |>
  dplyr::arrange(ame_com) |>
  dplyr::transmute(`Área` = abreviar_area(area), N = num(n),
                   Cursos = cursos,
                   `Sem controle` = sprintf("%+.1f", 100 * ame_sem),
                   `Com controle` = sprintf("%+.1f", 100 * ame_com),
                   `IC 95%` = ic(inf, sup),
                   p = ifelse(p < 0.001, "<0,001", sprintf("%.3f", p))) |>
  knitr::kable(align = "lrrrrrr")
```

Fonte: elaboração própria a partir de dados do SIC-USP.

O controle altera as magnitudes sem eliminar o efeito. Em Ciências da Saúde e
em Ciências Agrárias, cerca de um terço do efeito de gênero corresponde a
composição de curso, e os dois terços restantes permanecem, com intervalos de
confiança distantes do zero. Em Engenharias a mudança é pequena. O efeito segue significativo em
`r sum(genero$p < 0.05)` das `r nrow(genero)` áreas, e é nulo justamente em
Ciências Humanas — o que reconcilia o resultado com o do estudo anterior, que
não encontrou efeito de sexo na FFLCH.

Registramos o padrão sem explicá-lo. Nosso desenho não distingue entre as
hipóteses possíveis: diferenças de desempenho acadêmico, de disponibilidade
para atividades não remuneradas, de relação com orientadores, ou de custo de
oportunidade no mercado de trabalho para essas formações. É uma agenda, não uma
conclusão.

## ROBUSTEZ: AS DUAS JANELAS DE COORTE

```{r robustez}
#| label: tbl-robustez
#| tbl-cap: "Efeitos marginais médios nas duas janelas de coorte, em pontos percentuais"

estimar_em <- function(janela) {
  d <- dplyr::filter(painel, ano %in% janela)
  md <- amostra_modelo(d, com_area = TRUE)
  m <- ajustar(md, FORMULA_AREA)
  ame(m, md) |>
    dplyr::mutate(chave = paste(variavel, nivel, sep = "|")) |>
    dplyr::filter(chave %in% names(DESTAQUES)) |>
    dplyr::transmute(efeito = unname(DESTAQUES[chave]),
                     v = sprintf("%+.2f %s", 100 * ame, ic(inf, sup)))
}

dplyr::full_join(
  dplyr::rename(estimar_em(COORTES_MODELO), `2010–2022` = v),
  dplyr::rename(estimar_em(COORTES), `2010–2018` = v), by = "efeito") |>
  dplyr::rename(Efeito = efeito) |>
  knitr::kable(align = "lrr")
```

Fonte: elaboração própria a partir de dados do SIC-USP.

Nenhuma conclusão depende da janela, e as diferenças vão todas na direção de
reforçar o argumento. Os efeitos do trabalho e do sustento são praticamente
idênticos. Os do sexo e do turno noturno ficam maiores sem as coortes
censuradas. E os das características de origem ficam menores. Na janela
plenamente observada, a distância entre o peso do tempo e o peso da origem é
ainda maior do que a que reportamos.

## CONSIDERAÇÕES FINAIS

Retomamos aqui uma questão que havia sido formulada no percurso do estudo
anterior e ficara sem tratamento, a das diferenças entre áreas do conhecimento,
e o fizemos com a base que cobre a universidade inteira. Três resultados
merecem registro.

O primeiro é a magnitude da heterogeneidade da oferta. A proporção de
estudantes que realizam IC varia de 2,7% a 36,1% entre as unidades e de 45,4% a
0,8% entre os cursos, e a unidade de ingresso, isoladamente, tem poder
explicativo maior do que o conjunto das características socioeconômicas,
inclusive sob penalização por número de parâmetros. A literatura sobre
estratificação horizontal tem tratado a distribuição desigual entre cursos e
instituições sobretudo como produto de seleção (Gerber e Cheung, 2008;
Carvalhaes e Ribeiro, 2019); nossos dados sugerem que, no caso específico da
IC, a estrutura de oferta responda por parcela maior da variação do que a
alocação dos estudantes entre as opções disponíveis. O achado não contradiz
aquela literatura, mas indica que a pergunta sobre quem obtém o recurso
convém ser precedida de outra, sobre onde ele é ofertado.

O segundo é que o peso da disponibilidade de tempo se mantém na universidade e
é maior do que o observado na FFLCH. Os efeitos de trabalhar, de se sustentar
por conta própria e de estudar no período noturno superam as características de
origem em seis das nove áreas, e em oito das nove o fator de maior efeito é
alguma medida de tempo disponível.

O terceiro não estava previsto no desenho. O sexo, cujo efeito na FFLCH não se
distinguia de zero, é o maior efeito em quatro áreas, sempre na mesma direção,
e permanece após o controle por curso, o que afasta a leitura de que se trate
apenas de segregação entre carreiras. Não dispomos de elementos para explicá-lo,
e o registramos como questão a ser investigada.

Três limitações pesam sobre essas conclusões. Não há indicador de desempenho
acadêmico, e a classificação na carreira no vestibular é um proxy pobre,
sobretudo ao comparar áreas cujos processos seletivos têm concorrências muito
diferentes. O sub-registro de bolsas fora do CNPq no sistema Atena não é
uniforme entre áreas: se as unidades das ciências experimentais registram
melhor suas bolsas da FAPESP do que as de humanidades, parte da diferença que
atribuímos à área é diferença de registro — e o ranking de áreas é a espinha
dorsal do artigo. Não temos como quantificar esse viés com os dados
disponíveis, e ele é a primeira coisa que um estudo seguinte deveria enfrentar.
A classificação das unidades em áreas é nossa, e ainda que registrada de
forma auditável, é uma escolha que outro pesquisador poderia fazer diferente.

## REFERÊNCIAS

BREEN, Richard; JONSSON, Jan O. (2005), "Inequality of Opportunity in Comparative Perspective: Recent Research on Educational Attainment and Social Mobility". *Annual Review of Sociology*, v. 31, pp. 223-243.

BRITO, Murillo Marschner Alves de. (2017), "Novas tendências ou velhas persistências? Modernização e expansão educacional no Brasil". *Cadernos de Pesquisa*, v. 47, n. 163, pp. 224-263.

CANAAN, Mariana Gadoni; NOGUEIRA, Maria Alice. (2015), "Bens em disputa no campo universitário: o efeito de fatores socioeconômicos e culturais no acesso à bolsa de iniciação científica", in: MASSI, Luciana; QUEIROZ, Salete Linhares (orgs.), *Iniciação científica: aspectos históricos, organizacionais e formativos da atividade no ensino superior brasileiro*. São Paulo, Editora UNESP, pp. 61-89.

CARVALHAES, Flavio; RIBEIRO, Carlos Antonio Costa. (2019), "Estratificação horizontal da educação superior no Brasil: desigualdades de classe, gênero e raça em um contexto de expansão educacional". *Tempo Social*, v. 31, n. 1, pp. 195-233.

COMIN, Alvaro Augusto; BARBOSA, Rogério Jerônimo. (2011), "Trabalhar para estudar: sobre a pertinência da noção de transição escola-trabalho no Brasil". *Novos Estudos CEBRAP*, v. 91, pp. 75-95.

GERBER, Theodore P.; CHEUNG, Sin Yi. (2008), "Horizontal Stratification in Postsecondary Education: Forms, Explanations, and Implications". *Annual Review of Sociology*, v. 34, pp. 299-318.

KNOP, Márcia; COLLARES, Ana Cristina Murta. (2019), "A influência da origem social na probabilidade de concluir os diferentes cursos de ensino superior". *Sociedade e Estado*, v. 34, n. 2, pp. 351-380.

MANÇANO, Tales; ALCANTARA, Victor. (2025), *Quem faz Iniciação Científica? Um estudo sobre as desigualdades socioeconômicas no acesso à Iniciação Científica FFLCH-USP (2010-2022)*. Pacote de replicação. Disponível em: https://github.com/mancano-tales/Quem-faz-IC-na-FFLCH.

MARE, Robert D. (1980), "Social Background and School Continuation Decisions". *Journal of the American Statistical Association*, v. 75, n. 370, pp. 295-305.

RIBEIRO, Carlos Antonio Costa; CARVALHAES, Flavio. (2020), "Estratificação e mobilidade social no Brasil: uma revisão da literatura na sociologia de 2000 a 2018". *BIB — Revista Brasileira de Informação Bibliográfica em Ciências Sociais*, pp. 1-46.

SALATA, André. (2018), "Ensino superior no Brasil das últimas décadas: redução nas desigualdades de acesso?". *Tempo Social*, v. 30, n. 2, pp. 219-253.

SENKEVICS, Adriano Souza; CARVALHAES, Flavio; RIBEIRO, Carlos Antonio Costa. (2022), "Mérito ou berço? Origem social e desempenho no acesso ao ensino superior". *Cadernos de Pesquisa*, v. 52, e09528.

## APÊNDICE: AMBIENTE COMPUTACIONAL {.unnumbered}

```{r sessao}
#| code-fold: true
#| echo: true
sessionInfo()
```
