---
title: "Quem faz Iniciação Científica na USP?"
subtitle: "Estrutura de oportunidades e desigualdade no acesso à pesquisa de graduação (2010–2022)"
author:
  - name: Tales Mançano
    affiliations:
      - name: Departamento de Ciência Política, Universidade de São Paulo
    orcid: 0000-0001-5923-9743
    email: mancano.tales@gmail.com
  - name: Victor Alcantara
    affiliations:
      - name: Departamento de Sociologia, Universidade de São Paulo
    orcid: 0000-0001-8846-9652
    email: victorgalcantara@usp.br
date: today
lang: pt-BR
format:
  html:
    output-file: index.html
    toc: true
    toc-depth: 2
    number-sections: false
    theme: cosmo
    code-fold: show
    code-summary: "código"
    code-tools: true
    df-print: kable
    embed-resources: true
  pdf:
    output-file: working-paper.pdf
    documentclass: article
    papersize: a4
    fontsize: 12pt
    mainfont: "Times New Roman"
    geometry:
      - margin=2.5cm
    linestretch: 1.5
    number-sections: false
    toc: false
    colorlinks: true
execute:
  warning: false
  message: false
---

```{r setup}
#| include: false

knitr::opts_chunk$set(echo = knitr::is_html_output(), dpi = 200)

source(here::here("R", "setup.R"))
source(here::here("R", "recode.R"))
source(here::here("R", "modelos.R"))

painel <- arrow::read_parquet(ARQ_PAINEL) |>
  aplicar_recodificacoes() |>
  dplyr::mutate(IC = dplyr::coalesce(IC, 0)) |>
  dplyr::left_join(carregar_areas(), by = "unidade")

# Duas janelas. As descritivas usam 2010-2018, coortes que tiveram ao menos
# quatro anos para iniciar uma IC dentro do periodo observado. O modelo usa
# 2010-2022, que e a amostra do estudo anterior.
usp <- painel |> dplyr::filter(ano %in% COORTES)        |> ordenar_areas()
mod <- painel |> dplyr::filter(ano %in% COORTES_MODELO) |> ordenar_areas()

fflch     <- dplyr::filter(usp, unidade == UNIDADE_FFLCH)
fflch_mod <- dplyr::filter(mod, unidade == UNIDADE_FFLCH)

pct <- function(x, a = 0.1) scales::percent(x, accuracy = a, decimal.mark = ",")
num <- function(x) format(x, big.mark = ".", decimal.mark = ",")
ic  <- function(inf, sup) sprintf("[%+.2f; %+.2f]", 100 * inf, 100 * sup)

abreviar_area <- function(x) {
  x <- sub("^Ciências ", "C. ", as.character(x))
  sub("^Linguística, Letras e Artes$", "Letras e Artes", x)
}
```

**RESUMO**

Estudo anterior mostrou que, numa unidade da Universidade de São Paulo, a
origem social explica pouco o acesso à Iniciação Científica, enquanto a
necessidade de trabalhar explica muito. Este artigo pergunta se o achado
descreve a universidade. Estendemos a mesma especificação às 48 unidades da
USP, com 105.803 ingressantes de 2010 a 2018. Três resultados. A oferta é
desigual antes de qualquer seleção: a proporção que faz IC vai de 2,7% a 36,1%
entre unidades, e saber apenas onde o estudante ingressou explica mais da
variação individual do que todas as suas características socioeconômicas
somadas. O mecanismo do tempo se confirma e se fortalece: em oito das nove
áreas o fator dominante é trabalho ou turno noturno. E emerge um efeito de
gênero ausente na unidade original, que sobrevive ao controle por curso.

**Palavras-chave:** iniciação científica; desigualdade de oportunidades
educacionais; estratificação horizontal; educação superior; gênero

**ABSTRACT**

A previous study showed that, in one unit of the University of São Paulo,
social origin explains little of the access to undergraduate research, while
the need to work explains much. This article asks whether the finding describes
the university. We extend the same specification to all 48 units, covering
105,803 entrants from 2010 to 2018. Three results. Provision is unequal before
any selection: the share who undertake undergraduate research ranges from 2.7%
to 36.1% across units, and knowing only where a student enrolled explains more
individual variation than all their socioeconomic characteristics combined. The
time mechanism is confirmed and strengthened: in eight of nine fields the
dominant factor is employment or evening enrolment. And a gender effect absent
in the original unit emerges, surviving controls for degree programme.

**Keywords:** undergraduate research; inequality of educational opportunity;
horizontal stratification; higher education; gender

::: {.callout-note appearance="simple"}
Documento gerado por código: todas as tabelas e figuras são calculadas na
compilação, a partir dos microdados. O pacote de replicação está em
<https://github.com/mancano-tales/Quem-faz-IC-USP>, e é irmão do pacote do
estudo anterior, <https://github.com/mancano-tales/Quem-faz-IC-na-FFLCH>.
:::

## INTRODUÇÃO

Em estudo anterior, analisamos o acesso à Iniciação Científica (IC) na
Faculdade de Filosofia, Letras e Ciências Humanas da USP e chegamos a uma
conclusão que contrariava nossa hipótese inicial: os marcadores tradicionais de
origem social — renda familiar e escolaridade dos responsáveis — têm pouco
poder explicativo sobre as chances de fazer IC, enquanto o vínculo com o
trabalho e a forma de sustento pretendida durante a graduação têm muito.
Passado o filtro do vestibular, argumentamos, o mecanismo dominante de
reprodução de desigualdades deixa de ser a origem e passa a ser o tempo: quem
precisa trabalhar não tem as horas que a pesquisa exige.

Aquele estudo analisou uma unidade. Este pergunta se o achado descreve a
universidade.

A pergunta não é retórica. A FFLCH é a maior unidade da USP, mas é atípica em
quase tudo o que interessa ao argumento: concentra cursos noturnos, recebe uma
proporção de estudantes trabalhadores bem acima da média, e pertence a uma área
cuja relação com a pesquisa de graduação difere da das ciências experimentais.
Se o mecanismo do tempo é geral, deve reaparecer em Engenharias e em Ciências
da Saúde. Se não reaparece, o que descrevemos não foi a educação superior
brasileira, mas um tipo particular de faculdade.

Ao estender a análise, encontramos algo que o recorte de uma unidade mantinha
necessariamente constante e que se revelou maior que tudo o que estávamos
medindo: a desigualdade da própria oferta. Organizamos o artigo em torno de
três perguntas — quanta IC existe e onde; se a especificação anterior se
sustenta na universidade; e se o mecanismo é o mesmo em todas as áreas.

## INICIAÇÃO CIENTÍFICA E ESTRUTURA DE OPORTUNIDADES

O modelo canônico da desigualdade de oportunidades educacionais trata a
trajetória escolar como uma sequência de transições e mede o efeito da origem
social sobre a probabilidade de completar cada uma (Mare, 1980). Sua
regularidade mais citada é a de que esse efeito declina ao longo da sequência:
quanto mais avançada a transição, menor o peso da origem (Breen e Jonsson,
2005:227). O achado do estudo anterior — origem fraca, trabalho forte, dentro
de uma instituição seletiva — é consistente com essa regularidade.

Mas o declínio do efeito de origem ao longo das transições não significa que a
desigualdade desapareça: ela se reorganiza. A literatura sobre estratificação
horizontal formulou isso com precisão. Em sistemas expandidos, a desigualdade
opera menos por *quanto* ensino as pessoas recebem e mais por *qual* ensino
recebem — instituição, área, curso (Gerber e Cheung, 2008:300). No Brasil,
Carvalhaes e Ribeiro (2019) mostraram que a estratificação horizontal do ensino
superior opera por classe, gênero e raça, e que a expansão do acesso não a
dissolveu; a revisão de Ribeiro e Carvalhaes (2020) situa esse resultado num
conjunto amplo de evidências sobre a persistência dos efeitos de origem.

A Iniciação Científica pertence a esse registro, mas num nível ainda mais fino.
Não é uma transição que se completa ou não, nem a escolha de um curso: é um
recurso opcional e disputado que distingue trajetórias *dentro* de um mesmo
diploma, e que funciona como credencial de entrada na pós-graduação (Canaan e
Nogueira, 2015:63). Perguntar quem faz IC é perguntar por diferenciação
qualitativa no interior da educação superior pública.

### A oferta como variável, e não como cenário

Há uma assimetria no modo como a estratificação horizontal costuma ser
operacionalizada. Ela é quase sempre tratada como resultado de *seleção*:
estudantes de origens diferentes se distribuem desigualmente entre cursos e
instituições, e é essa distribuição que produz destinos desiguais. A oferta
entra como o cenário em que a seleção acontece, não como objeto de medida.

Este artigo inverte a ordem. Ao estimar quanto da variação individual em fazer
IC é explicado apenas por saber em que unidade o estudante ingressou, tratamos
a estrutura de oportunidades como uma quantidade a ser medida e comparada com o
efeito das características individuais. A pergunta deixa de ser somente "quem
consegue o recurso?" e passa a incluir "onde o recurso existe?".

A distinção tem consequência prática. Se a oferta é o que domina, uma política
de equidade que atue apenas sobre o perfil dos beneficiários — critérios
socioeconômicos na seleção de bolsistas — opera sobre a menor das duas fontes
de variação, enquanto a maior permanece intocada porque nunca foi enquadrada
como desigualdade.

### O tempo como mecanismo

A conclusão do estudo anterior dialoga com Comin e Barbosa (2011:75), para quem
a expansão do sistema trouxe à educação superior brasileira um público que não
é feito de estudantes que trabalham, mas de trabalhadores que estudam.

Vale precisar o que essa tese afirma e o que não afirma. Ela não nega o efeito
da origem: a necessidade de trabalhar é, ela própria, produzida pela origem. O
que sustenta é que, *condicionalmente ao ingresso numa instituição seletiva*, o
canal pelo qual a origem continua operando muda de natureza — de recursos e
disposições para tempo disponível. É uma hipótese sobre o mecanismo, não sobre
a magnitude total da desigualdade.

Uma hipótese assim só pode ser avaliada onde ela poderia falhar. Uma unidade
com alta proporção de estudantes noturnos e trabalhadores é o lugar mais
favorável possível para encontrá-la. Estendê-la a áreas de perfil oposto não é
exercício de generalização, mas de teste.

## DADOS E MÉTODO

Usamos o painel construído no estudo anterior a partir de dois pedidos ao
Serviço de Informação ao Cidadão da USP sob a Lei de Acesso à Informação: o
cadastro de ingressantes da graduação com o questionário socioeconômico da
FUVEST (Cod. #243654) e o registro dos projetos de IC no sistema Atena
(Cod. #243681). A construção do painel, as regras de agregação e a
recodificação das variáveis estão documentadas no pacote de replicação
anterior, e são reaproveitadas sem alteração. A diferença está no recorte: onde
o estudo anterior filtrava uma unidade, aqui mantemos as 48.

```{r panorama}
#| label: tbl-panorama
#| tbl-cap: "O painel analisado"

data.frame(
  Medida = c("Ingressantes na USP (coortes 2010–2018)", "Unidades",
             "Áreas do conhecimento", "Cursos de ingresso",
             "Estudantes que realizaram IC", "Proporção que realizou IC",
             "A mesma proporção, na FFLCH"),
  Valor = c(num(nrow(usp)), num(dplyr::n_distinct(usp$unidade)),
            num(dplyr::n_distinct(usp$area)), num(dplyr::n_distinct(usp$curso)),
            num(sum(usp$IC)), pct(mean(usp$IC)), pct(mean(fflch$IC)))
) |> knitr::kable(align = "lr")
```

Fonte: elaboração própria a partir de dados do SIC-USP.

### Duas janelas de coorte

Os dados de IC terminam em 2022. Quem ingressou em 2021 ou 2022 ainda não teve
tempo de iniciar uma pesquisa dentro do período observado, e aparece como se
não tivesse feito: a coorte de 2022 marca 1,8% contra 16,1% da de 2018. São
coortes censuradas à direita.

As descritivas usam por isso as coortes de **2010 a 2018**, que tiveram ao
menos quatro anos de observação. Os modelos usam **2010 a 2022**, a amostra do
estudo anterior, para que os coeficientes sejam diretamente comparáveis; o
modelo controla o ano de ingresso, e a última seção mostra o efeito de
estimá-lo nas duas janelas.

### A classificação em áreas

O arquivo do SIC-USP informa a unidade de ingresso, não a área do conhecimento.
A classificação das 48 unidades em nove áreas é nossa, segue as grandes áreas
do CNPq e está registrada em `data-raw/unidades-areas.csv`. Unidades que
abrigam cursos de várias áreas — a Escola de Artes, Ciências e Humanidades, a
Faculdade de Filosofia, Ciências e Letras de Ribeirão Preto, os cursos
interunidades e a Pró-reitoria de Graduação — foram para uma categoria
**Multidisciplinar**: forçá-las numa área seria inventar homogeneidade que elas
não têm. A FFLCH, que abriga Ciências Humanas e Letras, foi inteira para
Ciências Humanas, como a USP a classifica.

### Efeitos marginais médios

Comparamos efeitos marginais médios, e não coeficientes. Coeficientes
logísticos de variáveis em escalas diferentes — salários mínimos, anos de
idade, categorias de trabalho — não são comparáveis entre si; o efeito marginal
médio põe todos em pontos percentuais na probabilidade de fazer IC, que é a
unidade em que a pergunta "o trabalho continua sendo o maior efeito?" tem
resposta. Os intervalos de confiança vêm do método delta aplicado à matriz de
covariância do modelo.

## QUANTA IC EXISTE, E ONDE

A primeira resposta é que a FFLCH não é a USP.

```{r tabela-areas}
#| label: tbl-areas
#| tbl-cap: "Acesso à IC e composição social, por área do conhecimento (coortes 2010–2018)"

tab_areas <- usp |>
  dplyr::group_by(area) |>
  dplyr::summarise(
    N = dplyr::n(), fez_ic = mean(IC),
    ppi = mean(raca == "PPI", na.rm = TRUE),
    noturno = mean(periodo == "noturno", na.rm = TRUE),
    trabalha = mean(trabalho != "Não", na.rm = TRUE),
    renda_pc = stats::median(sfmpct, na.rm = TRUE), .groups = "drop") |>
  dplyr::arrange(dplyr::desc(fez_ic))

tab_areas |>
  dplyr::transmute(`Área` = area, N = num(N), `% fez IC` = pct(fez_ic),
                   `% PPI` = pct(ppi), `% noturno` = pct(noturno),
                   `% trabalha` = pct(trabalha),
                   `Renda p/c (SM)` = format(round(renda_pc, 2), decimal.mark = ",")) |>
  knitr::kable(align = "lrrrrrr")
```

Fonte: elaboração própria a partir de dados do SIC-USP.

Ciências da Saúde forma estudantes com IC em proporção mais de três vezes maior
que Linguística, Letras e Artes. A FFLCH, com `r pct(mean(fflch$IC))`, fica
próxima da média de sua área e abaixo da média da universidade
(`r pct(mean(usp$IC))`).

A composição social não acompanha o acesso. As áreas que mais formam iniciantes
científicos não são as que recebem estudantes mais privilegiados: a mediana de
renda per capita é praticamente a mesma em Ciências da Saúde e em Ciências
Humanas. O que as separa é a proporção de estudantes noturnos e trabalhadores.

### A dispersão dentro das áreas e dos cursos

```{r fig-dispersao}
#| label: fig-dispersao
#| fig-cap: "Proporção que realizou IC em cada curso, agrupada por área (cursos com 200 ingressantes ou mais)"
#| fig-width: 8.5
#| fig-height: 4.8

MIN_CURSO <- 200

cursos <- usp |>
  dplyr::group_by(area, unidade, curso) |>
  dplyr::summarise(n = dplyr::n(), fez_ic = mean(IC), .groups = "drop") |>
  dplyr::filter(n >= MIN_CURSO) |>
  dplyr::arrange(dplyr::desc(fez_ic)) |>
  dplyr::group_by(curso) |>
  dplyr::mutate(rotulo = if (dplyr::n() > 1)
                  paste0(curso, " — ", campus_unidade(unidade)) else curso) |>
  dplyr::ungroup()

cursos |>
  ggplot2::ggplot(ggplot2::aes(x = area, y = fez_ic)) +
  ggplot2::geom_boxplot(outlier.shape = NA, colour = "grey65", width = 0.5) +
  ggplot2::geom_jitter(ggplot2::aes(size = n), width = 0.18, alpha = 0.55,
                       colour = "grey25") +
  ggplot2::scale_y_continuous(labels = scales::percent) +
  ggplot2::scale_size_continuous(range = c(0.8, 5), guide = "none") +
  ggplot2::coord_flip() +
  ggplot2::labs(x = NULL, y = "Estudantes que realizaram IC, por curso") +
  TEMA
```

Fonte: elaboração própria a partir de dados do SIC-USP.

Entre os `r nrow(cursos)` cursos com ao menos `r MIN_CURSO` ingressantes, a
proporção que realiza IC vai de `r pct(max(cursos$fez_ic))` a
`r pct(min(cursos$fez_ic))` — uma razão de
`r round(max(cursos$fez_ic) / min(cursos$fez_ic))` vezes. A dispersão dentro de
cada área é da mesma ordem da dispersão entre áreas: em Ciências Exatas e da
Terra convivem cursos com mais de 25% e cursos com menos de 2%. "Área do
conhecimento" é uma simplificação conveniente para a análise, não uma descrição
fiel da experiência dos estudantes.

```{r tbl-cursos}
#| label: tbl-cursos
#| tbl-cap: "Os oito cursos com maior e menor proporção de estudantes que realizaram IC"

rbind(utils::head(cursos, 8), utils::tail(cursos, 8)) |>
  dplyr::transmute(Curso = rotulo, `Área` = abreviar_area(area),
                   N = num(n), `% fez IC` = pct(fez_ic)) |>
  knitr::kable(align = "llrr")
```

Fonte: elaboração própria a partir de dados do SIC-USP.

Um padrão organiza o fundo do ranking. Estudantes vinculados apenas à
licenciatura realizam IC em proporção pouco acima da metade da dos vinculados
apenas ao bacharelado.

```{r licenciatura}
#| label: tbl-licenciatura
#| tbl-cap: "Acesso à IC segundo o vínculo do estudante com bacharelado e licenciatura"
#| tbl-pos: "H"

# Os campos de situação marcam a ausência de vínculo com a frase
# "Não cursa/cursou ...", e não com um valor faltante.
tem_vinculo <- function(x, ausencia) !is.na(x) & x != ausencia

usp |>
  dplyr::mutate(
    bac = tem_vinculo(situ_bacharel, "Não cursa/cursou bacharelado"),
    lic = tem_vinculo(situ_licenciatura, "Não cursa/cursou licenciatura"),
    tipo = dplyr::case_when(
      bac & lic ~ "Bacharelado e licenciatura",
      bac & !lic ~ "Somente bacharelado",
      !bac & lic ~ "Somente licenciatura",
      TRUE ~ "Sem vínculo registrado")) |>
  dplyr::group_by(tipo) |>
  dplyr::summarise(N = dplyr::n(), fez_ic = mean(IC), .groups = "drop") |>
  dplyr::arrange(dplyr::desc(fez_ic)) |>
  dplyr::transmute(`Vínculo` = tipo, N = num(N), `% fez IC` = pct(fez_ic)) |>
  knitr::kable(align = "lrr")
```

Fonte: elaboração própria a partir de dados do SIC-USP.

A leitura mais provável não é de desigualdade, mas de desenho: a licenciatura
forma professores, e a IC não faz parte do que se espera dessa trajetória. Mas
o efeito prático é que uma porta para a pós-graduação está estatisticamente
mais fechada para quem entrou pela formação docente — e essa é, na USP, a
modalidade com maior concentração de estudantes noturnos e trabalhadores.

### Coorte a coorte

As médias do período escondem trajetórias. Uma unidade pode ter média alta
porque começou alta e caiu, ou porque começou baixa e subiu — e a distinção
importa para qualquer leitura sobre expansão da política.

```{r fig-mapa-unidades}
#| label: fig-mapa
#| fig-cap: "Proporção de estudantes que realizaram IC, por unidade e coorte de ingresso (unidades com 500 ingressantes ou mais no período). Valores em porcentagem."
#| fig-width: 9
#| fig-height: 8.5

por_unidade <- usp |>
  dplyr::group_by(unidade, ano) |>
  dplyr::summarise(n = dplyr::n(), fez = sum(IC), prop = mean(IC), .groups = "drop")

grandes <- por_unidade |>
  dplyr::group_by(unidade) |>
  dplyr::summarise(total = sum(n), media = sum(fez) / sum(n), .groups = "drop") |>
  dplyr::filter(total >= MIN_INGRESSANTES)

por_unidade <- dplyr::semi_join(por_unidade, grandes, by = "unidade") |>
  dplyr::left_join(grandes, by = "unidade")

por_unidade |>
  ggplot2::ggplot(ggplot2::aes(x = factor(ano),
                               y = stats::reorder(unidade, media), fill = prop)) +
  ggplot2::geom_tile(colour = "white", linewidth = 0.4) +
  ggplot2::geom_text(ggplot2::aes(label = sprintf("%.0f", 100 * prop)),
                     size = 2.3, colour = "grey15") +
  ggplot2::scale_fill_gradient(low = "white", high = "#2b6a99",
                               labels = scales::percent, name = "% que fez IC") +
  ggplot2::labs(x = "Coorte de ingresso", y = NULL) +
  ggplot2::theme_minimal(base_size = 10) +
  ggplot2::theme(panel.grid = ggplot2::element_blank(),
                 legend.position = "bottom",
                 axis.text.y = ggplot2::element_text(size = 6.5))
```

Fonte: elaboração própria a partir de dados do SIC-USP. As tabelas completas por unidade e por curso, ano a ano, estão no pacote de replicação.

Antes de ler a figura, um cuidado. A censura das coortes recentes tem um
espelho: quem ingressou em 2010 teve doze anos de observação; quem ingressou em
2018, quatro. Se a IC fosse iniciada tardiamente na graduação, as coortes
antigas apareceriam infladas e qualquer queda seria artefato. Recalculamos por
isso o indicador contando apenas as ICs iniciadas em até cinco anos após o
ingresso — janela igual para todas as coortes. A série não se move: a maior
diferença entre os dois indicadores é de
`r sprintf("%.2f", 100 * max(abs(readxl::read_excel(file.path(DIR_TABLES, "tab-17-exposicao.xlsx"))$diferenca)))`
ponto percentual. Praticamente toda IC começa nos primeiros anos do curso, e as
trajetórias abaixo são reais.

```{r trajetorias}
#| label: tbl-trajetorias
#| tbl-cap: "As maiores altas e quedas no acesso à IC entre as coortes de 2010 e 2018"

trajetoria <- por_unidade |>
  dplyr::filter(ano %in% c(2010, 2018)) |>
  dplyr::select(unidade, ano, prop) |>
  tidyr::pivot_wider(names_from = ano, values_from = prop,
                     names_prefix = "a") |>
  dplyr::mutate(delta = a2018 - a2010) |>
  dplyr::arrange(dplyr::desc(delta))

rbind(utils::head(trajetoria, 5), utils::tail(trajetoria, 5)) |>
  dplyr::transmute(Unidade = unidade, `2010` = pct(a2010), `2018` = pct(a2018),
                   `Variação` = sprintf("%+.1f p.p.", 100 * delta)) |>
  knitr::kable(align = "lrrr")
```

Fonte: elaboração própria a partir de dados do SIC-USP.

A média da universidade é estável e a das áreas esconde movimentos opostos. A
Faculdade de Medicina Veterinária e Zootecnia e a Faculdade de Medicina mais
que dobraram a proporção de estudantes com IC; a Escola de Enfermagem e a
Faculdade de Odontologia perderam entre vinte e trinta pontos percentuais,
partindo de patamares que estavam entre os mais altos da universidade. Ciências
da Saúde lidera o ranking do período, mas por unidades que se moveram em
direções contrárias.

Esse é o tipo de variação que uma leitura agregada não recupera, e que reforça
o argumento central: a oferta de IC é uma decisão institucional — de unidades e
de seus programas de bolsas — e não o agregado de escolhas individuais.

### A estrutura institucional contra as características individuais

Quanto pesa o lugar em que o estudante ingressa, comparado ao que ele traz
consigo? A comparação exige dois cuidados. O primeiro é a amostra: o modelo
individual descarta quem tem resposta faltante no questionário — cerca de 30%
dos casos, que não faltam ao acaso —, de modo que os blocos precisam ser
estimados sobre o mesmo conjunto. O segundo é o número de parâmetros: a unidade
entra como 47 categorias contra 15 termos individuais, e o pseudo-R² de
McFadden não penaliza parâmetros. Reportamos por isso o McFadden ajustado e o
BIC, que penaliza com severidade.

```{r decomposicao}
#| label: tbl-decomposicao
#| tbl-cap: "Poder explicativo de cada bloco de informação, isoladamente, na mesma amostra"

amostra_comum <- usp |>
  dplyr::select(dplyr::all_of(VARIAVEIS), unidade, area) |>
  stats::na.exclude()

nulo <- stats::glm(IC ~ 1, data = amostra_comum, family = stats::binomial)
mcf     <- function(m) 1 - as.numeric(stats::logLik(m) / stats::logLik(nulo))
mcf_adj <- function(m) 1 - (as.numeric(stats::logLik(m)) - length(stats::coef(m))) /
  as.numeric(stats::logLik(nulo))

blocos <- list(
  "Área do conhecimento (9 categorias)" =
    stats::glm(IC ~ area, data = amostra_comum, family = stats::binomial),
  "Unidade de ingresso (48 categorias)" =
    stats::glm(IC ~ unidade, data = amostra_comum, family = stats::binomial),
  "Características do estudante (o modelo do estudo anterior)" =
    ajustar(amostra_comum, FORMULA_BASE))

data.frame(
  `O que o modelo conhece` = names(blocos),
  `Parâmetros` = vapply(blocos, function(m) length(stats::coef(m)), numeric(1)),
  `Pseudo-R²` = sprintf("%.4f", vapply(blocos, mcf, numeric(1))),
  `Ajustado` = sprintf("%.4f", vapply(blocos, mcf_adj, numeric(1))),
  `BIC` = num(round(vapply(blocos, stats::BIC, numeric(1)))),
  check.names = FALSE, row.names = NULL) |>
  knitr::kable(align = "lrrrr")
```

Fonte: elaboração própria a partir de dados do SIC-USP. N = `r num(nrow(amostra_comum))`.

O resultado é desconfortável para a literatura de desigualdade de oportunidades
educacionais, inclusive para o nosso estudo anterior. **Saber apenas em qual
das 48 unidades o estudante ingressou explica mais da variação individual em
fazer IC do que saber sua renda, raça, escolaridade dos pais, idade, turno,
vínculo com trabalho e forma de sustento, todos juntos** — e a conclusão
sobrevive à penalização por parâmetros, inclusive ao BIC. A oferta desigual de
oportunidades entre unidades é um fato estrutural que antecede, e supera, a
seleção de quem as ocupa.

## A ESPECIFICAÇÃO ANTERIOR APLICADA À USP

Mantemos a especificação do estudo anterior intacta. Se mudássemos o modelo
junto com a amostra, não saberíamos qual das duas mudanças explica a diferença.
A única adição é o efeito fixo de área, sem o qual o coeficiente de qualquer
variável confundiria o efeito individual com o fato de certas áreas ofertarem
mais IC.

```{r modelos}
#| label: tbl-modelos
#| tbl-cap: "Efeitos marginais médios sobre a probabilidade de realizar IC, em pontos percentuais, com intervalos de confiança de 95%"

md_fflch <- amostra_modelo(fflch_mod)
md_usp   <- amostra_modelo(mod, com_area = TRUE)

m_fflch <- ajustar(md_fflch, FORMULA_BASE)
m_usp   <- ajustar(md_usp, FORMULA_AREA)

a_fflch <- ame(m_fflch, md_fflch)
a_usp   <- ame(m_usp, md_usp)

juntar <- function(a, nome) {
  a |>
    dplyr::filter(!grepl("^area", variavel)) |>
    dplyr::transmute(termo = paste0(variavel, ": ", nivel),
                     v = sprintf("%+.2f %s", 100 * ame, ic(inf, sup))) |>
    stats::setNames(c("termo", nome))
}

dplyr::full_join(juntar(a_fflch, "FFLCH"), juntar(a_usp, "USP"), by = "termo") |>
  dplyr::rename(Efeito = termo) |>
  knitr::kable(align = "lrr")
```

Fonte: elaboração própria a partir de dados do SIC-USP. FFLCH: N = `r num(stats::nobs(m_fflch))`; USP: N = `r num(stats::nobs(m_usp))`.

Três leituras.

**O mecanismo do trabalho se confirma e se fortalece.** Trabalhar em tempo
integral ao prestar o vestibular reduz a probabilidade de fazer IC em
`r sprintf("%.2f", -100 * a_usp$ame[grepl("integral", a_usp$nivel)])` pontos
percentuais na USP, contra
`r sprintf("%.2f", -100 * a_fflch$ame[grepl("integral", a_fflch$nivel)])` na
FFLCH. Sustentar-se por conta própria e estudar à noite seguem na mesma
direção, com efeitos maiores. O argumento central do estudo anterior não era um
artefato da unidade analisada.

**As características de origem seguem fracas, e a escolaridade dos pais não é
distinguível de zero.** Renda per capita e raça mantêm efeitos pequenos. A
escolaridade do responsável, que na FFLCH aparecia com sinal positivo, na USP
tem intervalo de confiança que cruza o zero em ambos os níveis — não há
evidência de efeito, em nenhuma direção.

**O sexo, invisível na FFLCH, aparece na USP.** Na FFLCH o efeito de ser homem
é `r sprintf("%.2f", 100 * a_fflch$ame[a_fflch$nivel == "M (vs F)"])` ponto
percentual, com intervalo cruzando o zero. Na USP é
`r sprintf("%.2f", 100 * a_usp$ame[a_usp$nivel == "M (vs F)"])` pontos, longe
do zero. Como o modelo já inclui efeitos fixos de área, não se trata de homens
estarem concentrados em áreas com pouca IC.

```{r figs-densidade}
#| label: fig-densidade
#| fig-cap: "Densidade das probabilidades preditas de realizar IC, conforme o vínculo com o trabalho e a pretensão de sustento"
#| fig-width: 8.5
#| fig-height: 4
#| layout-ncol: 1

md_usp$p <- stats::predict(m_usp, md_usp, type = "response")

tema_dens <- ggplot2::theme_bw(base_size = 11) +
  ggplot2::theme(legend.position = "bottom")

cores_trab <- c("Sim, em tempo integral" = "grey20",
                "Sim, em tempo parcial" = "grey50", "Não" = "grey75")
cores_sust <- c("Por conta própria" = "grey15",
                "Com trabalho e apoio da família" = "grey40",
                "Suporte da família" = "grey62",
                "Com bolsa e apoio da família" = "grey82")

md_usp |>
  dplyr::mutate(trabalho = factor(trabalho, levels = names(cores_trab))) |>
  ggplot2::ggplot(ggplot2::aes(x = p, colour = trabalho, fill = trabalho)) +
  ggplot2::geom_density(linewidth = 0.9, alpha = 0.55) +
  ggplot2::scale_fill_manual(values = cores_trab) +
  ggplot2::scale_colour_manual(values = cores_trab) +
  ggplot2::scale_x_continuous(limits = c(0, 0.6), expand = c(0.001, 0.001)) +
  ggplot2::labs(x = "Probabilidades preditas", y = "Densidade",
                colour = "Trabalho", fill = "Trabalho") + tema_dens

md_usp |>
  dplyr::filter(sustento != "Outros") |>
  dplyr::mutate(sustento = factor(as.character(sustento), names(cores_sust))) |>
  ggplot2::ggplot(ggplot2::aes(x = p, colour = sustento, fill = sustento)) +
  ggplot2::geom_density(linewidth = 0.9, alpha = 0.55) +
  ggplot2::scale_fill_manual(values = cores_sust) +
  ggplot2::scale_colour_manual(values = cores_sust) +
  ggplot2::scale_x_continuous(limits = c(0, 0.6), expand = c(0.001, 0.001)) +
  ggplot2::labs(x = "Probabilidades preditas", y = "Densidade",
                colour = "Sustento", fill = "Sustento") + tema_dens
```

Fonte: elaboração própria a partir de dados do SIC-USP.

## O MESMO MODELO, ÁREA POR ÁREA

Confirmar o mecanismo em agregado não garante que ele opere em toda parte. Se o
trabalho fosse o obstáculo dominante em Humanas e irrelevante em Saúde, o
achado anterior descreveria um tipo de área, não a universidade.

```{r heterogeneidade}
#| label: tbl-heterogeneidade
#| tbl-cap: "Efeitos marginais médios por área, em pontos percentuais"

areas <- sort(unique(mod$area))

ajustes <- Filter(Negate(is.null), lapply(areas, function(a) {
  d <- amostra_modelo(dplyr::filter(mod, area == a))
  if (nrow(d) < 500) return(NULL)
  list(area = a, modelo = ajustar(d, FORMULA_BASE), dados = d)
}))

ames_area <- do.call(rbind, lapply(ajustes, function(x) {
  cbind(area = x$area, n = stats::nobs(x$modelo), ame(x$modelo, x$dados))
}))

DESTAQUES <- c(
  "trabalho|Sim, em tempo integral (vs Não)" = "Trab. integral",
  "sustento|Por conta própria (vs Suporte da família)" = "Sust. próprio",
  "periodo|noturno (vs diurno)" = "Noturno",
  "sexo|M (vs F)" = "Homem",
  "raca|PPI (vs Brancos)" = "PPI",
  "sfmpct|+1 desvio-padrão" = "Renda p/c",
  "educ_resp|ES completo (vs EF incompleto)" = "Pais c/ ES")

destaques <- ames_area |>
  dplyr::mutate(chave = paste(variavel, nivel, sep = "|")) |>
  dplyr::filter(chave %in% names(DESTAQUES)) |>
  dplyr::mutate(efeito = factor(unname(DESTAQUES[chave]),
                                levels = unname(DESTAQUES)))

destaques |>
  dplyr::mutate(pp = sprintf("%+.1f", 100 * ame)) |>
  dplyr::select(area, n, efeito, pp) |>
  tidyr::pivot_wider(names_from = efeito, values_from = pp) |>
  dplyr::select(`Área` = area, N = n, dplyr::all_of(unname(DESTAQUES))) |>
  dplyr::mutate(`Área` = abreviar_area(`Área`), N = num(N)) |>
  knitr::kable(align = "lrrrrrrrr")
```

Fonte: elaboração própria a partir de dados do SIC-USP. Estimativas pontuais; os intervalos de confiança estão na @fig-heterogeneidade.

```{r fig-heterogeneidade}
#| label: fig-heterogeneidade
#| fig-cap: "Efeitos marginais médios por área, com intervalos de confiança de 95%"
#| fig-width: 10
#| fig-height: 6

destaques |>
  ggplot2::ggplot(ggplot2::aes(x = stats::reorder(area, ame), y = ame)) +
  ggplot2::geom_hline(yintercept = 0, colour = "grey55", linetype = "dashed") +
  ggplot2::geom_pointrange(ggplot2::aes(ymin = inf, ymax = sup),
                           size = 0.32, colour = "grey20") +
  ggplot2::facet_wrap(~ efeito, ncol = 4, scales = "free_x") +
  ggplot2::scale_y_continuous(labels = scales::percent) +
  ggplot2::coord_flip() +
  ggplot2::labs(x = NULL, y = "Efeito marginal médio") +
  TEMA
```

Fonte: elaboração própria a partir de dados do SIC-USP.

```{r maiores}
#| label: tbl-maiores
#| tbl-cap: "O fator de maior efeito em cada área"

maiores <- ames_area |>
  dplyr::filter(variavel != "ano", !grepl("^Outros", nivel), p < 0.05) |>
  dplyr::group_by(area) |>
  dplyr::slice_max(abs(ame), n = 1) |>
  dplyr::ungroup()

maiores |>
  dplyr::transmute(`Área` = abreviar_area(area), N = num(n),
                   Fator = paste0(variavel, ": ", nivel),
                   `Efeito (pp)` = sprintf("%+.1f", 100 * ame),
                   `IC 95%` = ic(inf, sup)) |>
  knitr::kable(align = "lrlrr")
```

Fonte: elaboração própria a partir de dados do SIC-USP. Considerados apenas efeitos com p < 0,05; excluídos o ano de ingresso e a categoria residual do sustento.

A resposta tem duas partes.

```{r confronto}
#| label: fig-confronto
#| fig-cap: "Trabalho contra origem social: acima da diagonal, o trabalho pesa mais"
#| fig-width: 7.5
#| fig-height: 5

largo <- destaques |>
  dplyr::select(area, efeito, ame) |>
  tidyr::pivot_wider(names_from = efeito, values_from = ame)

conf <- largo |>
  dplyr::mutate(trabalho = abs(`Trab. integral`),
                origem = pmax(abs(PPI), abs(`Renda p/c`), abs(`Pais c/ ES`)))

conf |>
  ggplot2::ggplot(ggplot2::aes(x = origem, y = trabalho, label = abreviar_area(area))) +
  ggplot2::geom_abline(slope = 1, intercept = 0, linetype = "dashed", colour = "grey55") +
  ggplot2::geom_point(size = 2.6, colour = "grey20") +
  ggplot2::geom_text(hjust = -0.1, size = 3) +
  ggplot2::expand_limits(x = c(0, max(conf$origem) * 2.2),
                         y = c(0, max(conf$trabalho) * 1.15)) +
  ggplot2::scale_x_continuous(labels = scales::percent) +
  ggplot2::scale_y_continuous(labels = scales::percent) +
  ggplot2::labs(x = "Maior efeito entre as características de origem",
                y = "Efeito de trabalhar em tempo integral") + TEMA
```

Fonte: elaboração própria a partir de dados do SIC-USP.

**A primeira parte confirma o estudo anterior.** O trabalho supera a maior das
características de origem em `r sum(conf$trabalho > conf$origem)` das
`r nrow(conf)` áreas. A hierarquia encontrada na FFLCH não é peculiaridade
daquela unidade.

**A segunda a qualifica.** Trabalhar em tempo integral é o fator de maior
efeito em apenas `r sum(maiores$variavel == "trabalho")` das
`r nrow(maiores)` áreas. Nas demais, quem carrega o mecanismo é o período
noturno (`r sum(maiores$variavel == "periodo")` áreas) ou o sexo
(`r sum(maiores$variavel == "sexo")` áreas).

O período noturno é, plausivelmente, a mesma restrição por outro nome: quem
trabalha se matricula à noite, e o turno capta a restrição de tempo de forma
mais completa que uma pergunta respondida ainda no vestibular. A leitura do
estudo anterior se sustenta com folga.

### O efeito de gênero sobrevive ao curso?

O sexo é outra história, e exige um teste que o desenho por área não fornece.
Área não é curso: em Ciências da Saúde convivem Enfermagem e Medicina; em
Agrárias, Veterinária e Zootecnia — com composições de sexo e taxas de IC bem
diferentes. Parte do efeito pode ser composição de curso, isto é, segregação
horizontal no sentido de Carvalhaes e Ribeiro (2019), e não um fenômeno interno
aos cursos.

```{r genero-curso}
#| label: tbl-genero
#| tbl-cap: "Efeito marginal médio de ser homem, antes e depois do controle por curso"

FORMULA_CURSO <- stats::update(FORMULA_BASE, . ~ . + curso)

preparar <- function(d) {
  d |> dplyr::select(dplyr::all_of(VARIAVEIS), curso) |>
    stats::na.exclude() |>
    dplyr::group_by(curso) |>
    dplyr::filter(dplyr::n() >= 100, dplyr::n_distinct(IC) > 1) |>
    dplyr::ungroup()
}

sexo_de <- function(m, d) {
  a <- ame(m, d); a[a$nivel == "M (vs F)", c("ame", "inf", "sup", "p")]
}

genero <- do.call(rbind, lapply(areas, function(a) {
  d <- preparar(dplyr::filter(mod, area == a))
  if (nrow(d) < 500 || dplyr::n_distinct(d$curso) < 2) return(NULL)
  s <- sexo_de(ajustar(d, FORMULA_BASE), d)
  c_ <- sexo_de(ajustar(d, FORMULA_CURSO), d)
  data.frame(area = a, n = nrow(d), cursos = dplyr::n_distinct(d$curso),
             ame_sem = s$ame, ame_com = c_$ame, inf = c_$inf, sup = c_$sup,
             p = c_$p)
}))

genero |>
  dplyr::arrange(ame_com) |>
  dplyr::transmute(`Área` = abreviar_area(area), N = num(n),
                   Cursos = cursos,
                   `Sem controle` = sprintf("%+.1f", 100 * ame_sem),
                   `Com controle` = sprintf("%+.1f", 100 * ame_com),
                   `IC 95%` = ic(inf, sup),
                   p = ifelse(p < 0.001, "<0,001", sprintf("%.3f", p))) |>
  knitr::kable(align = "lrrrrrr")
```

Fonte: elaboração própria a partir de dados do SIC-USP.

O controle importa e não elimina o efeito. Em Ciências da Saúde e em Ciências
Agrárias, cerca de um terço do efeito de gênero é composição de curso; os dois
terços restantes permanecem, com intervalos de confiança distantes do zero. Em
Engenharias, quase nada muda. O efeito segue significativo em
`r sum(genero$p < 0.05)` das `r nrow(genero)` áreas, e é nulo justamente em
Ciências Humanas — o que reconcilia o resultado com o do estudo anterior, que
não encontrou efeito de sexo na FFLCH.

Registramos o padrão sem explicá-lo. Nosso desenho não distingue entre as
hipóteses possíveis: diferenças de desempenho acadêmico, de disponibilidade
para atividades não remuneradas, de relação com orientadores, ou de custo de
oportunidade no mercado de trabalho para essas formações. É uma agenda, não uma
conclusão.

## ROBUSTEZ: AS DUAS JANELAS DE COORTE

```{r robustez}
#| label: tbl-robustez
#| tbl-cap: "Efeitos marginais médios nas duas janelas de coorte, em pontos percentuais"

estimar_em <- function(janela) {
  d <- dplyr::filter(painel, ano %in% janela)
  md <- amostra_modelo(d, com_area = TRUE)
  m <- ajustar(md, FORMULA_AREA)
  ame(m, md) |>
    dplyr::mutate(chave = paste(variavel, nivel, sep = "|")) |>
    dplyr::filter(chave %in% names(DESTAQUES)) |>
    dplyr::transmute(efeito = unname(DESTAQUES[chave]),
                     v = sprintf("%+.2f %s", 100 * ame, ic(inf, sup)))
}

dplyr::full_join(
  dplyr::rename(estimar_em(COORTES_MODELO), `2010–2022` = v),
  dplyr::rename(estimar_em(COORTES), `2010–2018` = v), by = "efeito") |>
  dplyr::rename(Efeito = efeito) |>
  knitr::kable(align = "lrr")
```

Fonte: elaboração própria a partir de dados do SIC-USP.

Nenhuma conclusão depende da janela, e as diferenças vão todas na direção de
reforçar o argumento. Os efeitos do trabalho e do sustento são praticamente
idênticos. Os do sexo e do turno noturno ficam maiores sem as coortes
censuradas. E os das características de origem ficam menores. Na janela
plenamente observada, a distância entre o peso do tempo e o peso da origem é
ainda maior do que a que reportamos.

## CONSIDERAÇÕES FINAIS

Estendemos à USP inteira um modelo construído para uma de suas unidades, e as
três respostas não são as que esperávamos.

A primeira é que a heterogeneidade da oferta supera tudo o que estávamos
medindo. A proporção que faz IC vai de 2,7% a 36,1% entre unidades e de 45,4% a
0,8% entre cursos, e a unidade de ingresso, sozinha, explica mais da variação
individual do que o conjunto das características socioeconômicas — inclusive
sob penalização por parâmetros. Um estudo de desigualdade de oportunidades
educacionais que olhe apenas para os atributos dos indivíduos está medindo a
menor das duas fontes de variação. A literatura de estratificação horizontal
trata a distribuição desigual entre cursos e instituições como resultado de
seleção (Gerber e Cheung, 2008; Carvalhaes e Ribeiro, 2019); o que medimos
sugere que, no caso da IC, a estrutura pesa mais que a seleção. Isso não
contradiz aquela literatura, mas desloca a pergunta: antes de perguntar quem
consegue o recurso, é preciso perguntar onde ele existe.

A segunda é que o mecanismo do tempo se confirma e se fortalece. Na USP inteira
os efeitos de trabalhar, de se sustentar sozinho e de estudar à noite são
maiores que na FFLCH, e superam as características de origem em seis das nove
áreas. Em oito das nove, o fator dominante é alguma medida de disponibilidade
de tempo. O achado do estudo anterior generaliza.

A terceira é que apareceu o que não estávamos procurando. O sexo, irrelevante
na FFLCH, é o maior efeito em quatro áreas, sempre na mesma direção, e
sobrevive ao controle por curso — não é apenas segregação entre carreiras. Um
estudo desenhado para testar a origem social encontrou um padrão de gênero que
não sabe explicar.

Três limitações pesam sobre essas conclusões. **Não há indicador de desempenho
acadêmico**, e a classificação na carreira no vestibular é um proxy pobre,
sobretudo ao comparar áreas cujos processos seletivos têm concorrências muito
diferentes. **O sub-registro de bolsas fora do CNPq no sistema Atena não é
uniforme entre áreas**: se as unidades das ciências experimentais registram
melhor suas bolsas da FAPESP do que as de humanidades, parte da diferença que
atribuímos à área é diferença de registro — e o ranking de áreas é a espinha
dorsal do artigo. Não temos como quantificar esse viés com os dados
disponíveis, e ele é a primeira coisa que um estudo seguinte deveria enfrentar.
**A classificação das unidades em áreas é nossa**, e ainda que registrada de
forma auditável, é uma escolha que outro pesquisador poderia fazer diferente.

## REFERÊNCIAS

BREEN, Richard; JONSSON, Jan O. (2005), "Inequality of Opportunity in Comparative Perspective: Recent Research on Educational Attainment and Social Mobility". *Annual Review of Sociology*, v. 31, pp. 223-243.

BRITO, Murillo Marschner Alves de. (2017), "Novas tendências ou velhas persistências? Modernização e expansão educacional no Brasil". *Cadernos de Pesquisa*, v. 47, n. 163, pp. 224-263.

CANAAN, Mariana Gadoni; NOGUEIRA, Maria Alice. (2015), "Bens em disputa no campo universitário: o efeito de fatores socioeconômicos e culturais no acesso à bolsa de iniciação científica", in: MASSI, Luciana; QUEIROZ, Salete Linhares (orgs.), *Iniciação científica: aspectos históricos, organizacionais e formativos da atividade no ensino superior brasileiro*. São Paulo, Editora UNESP, pp. 61-89.

CARVALHAES, Flavio; RIBEIRO, Carlos Antonio Costa. (2019), "Estratificação horizontal da educação superior no Brasil: desigualdades de classe, gênero e raça em um contexto de expansão educacional". *Tempo Social*, v. 31, n. 1, pp. 195-233.

COMIN, Alvaro Augusto; BARBOSA, Rogério Jerônimo. (2011), "Trabalhar para estudar: sobre a pertinência da noção de transição escola-trabalho no Brasil". *Novos Estudos CEBRAP*, v. 91, pp. 75-95.

GERBER, Theodore P.; CHEUNG, Sin Yi. (2008), "Horizontal Stratification in Postsecondary Education: Forms, Explanations, and Implications". *Annual Review of Sociology*, v. 34, pp. 299-318.

KNOP, Márcia; COLLARES, Ana Cristina Murta. (2019), "A influência da origem social na probabilidade de concluir os diferentes cursos de ensino superior". *Sociedade e Estado*, v. 34, n. 2, pp. 351-380.

MANÇANO, Tales; ALCANTARA, Victor. (2025), *Quem faz Iniciação Científica? Um estudo sobre as desigualdades socioeconômicas no acesso à Iniciação Científica FFLCH-USP (2010-2022)*. Pacote de replicação. Disponível em: https://github.com/mancano-tales/Quem-faz-IC-na-FFLCH.

MARE, Robert D. (1980), "Social Background and School Continuation Decisions". *Journal of the American Statistical Association*, v. 75, n. 370, pp. 295-305.

RIBEIRO, Carlos Antonio Costa; CARVALHAES, Flavio. (2020), "Estratificação e mobilidade social no Brasil: uma revisão da literatura na sociologia de 2000 a 2018". *BIB — Revista Brasileira de Informação Bibliográfica em Ciências Sociais*, pp. 1-46.

SALATA, André. (2018), "Ensino superior no Brasil das últimas décadas: redução nas desigualdades de acesso?". *Tempo Social*, v. 30, n. 2, pp. 219-253.

SENKEVICS, Adriano Souza; CARVALHAES, Flavio; RIBEIRO, Carlos Antonio Costa. (2022), "Mérito ou berço? Origem social e desempenho no acesso ao ensino superior". *Cadernos de Pesquisa*, v. 52, e09528.

## APÊNDICE: AMBIENTE COMPUTACIONAL {.unnumbered}

```{r sessao}
#| code-fold: true
#| echo: true
sessionInfo()
```
