---
title: "Quem faz Iniciação Científica na USP?"
subtitle: "Heterogeneidade entre áreas do conhecimento no acesso à Iniciação Científica (2010–2022)"
author:
  - name: Tales Mançano
    affiliations:
      - name: Departamento de Ciência Política, Universidade de São Paulo
    orcid: 0000-0001-5923-9743
    email: mancano.tales@gmail.com
  - name: Victor Alcantara
    affiliations:
      - name: Departamento de Sociologia, Universidade de São Paulo
    orcid: 0000-0001-8846-9652
    email: victorgalcantara@usp.br
date: today
lang: pt-BR
keywords:
  - Iniciação Científica
  - Educação Superior
  - Desigualdades Educacionais
  - Áreas do conhecimento
abstract: |
  Um estudo anterior mostrou que, na Faculdade de Filosofia, Letras e Ciências Humanas da USP, as características adscritas de origem social explicam pouco o acesso à Iniciação Científica, enquanto a necessidade de trabalhar explica muito. Este artigo pergunta se esse achado descreve a universidade ou apenas uma de suas unidades. Estendemos a mesma especificação às 48 unidades da USP, com 152.729 ingressantes das coortes de 2010 a 2022, classificadas em nove áreas do conhecimento. Encontramos três resultados. Primeiro, a heterogeneidade institucional é enorme e maior do que qualquer efeito individual: a proporção de estudantes que realizam IC vai de 2,7% a 36,1% entre unidades, e saber apenas em que unidade o estudante entrou explica mais da variação individual do que todas as suas características socioeconômicas somadas. Segundo, o mecanismo central do estudo anterior se confirma e se fortalece: na USP inteira, trabalhar em tempo integral reduz mais a probabilidade de fazer IC do que na FFLCH, e continua superando as características de origem em seis das nove áreas. Terceiro, e contra a expectativa, a variável que carrega esse mecanismo muda de área para área — e emerge um fator ausente na FFLCH: em Ciências Agrárias, da Saúde e Engenharias, ser homem reduz a probabilidade de fazer IC entre três e oito pontos percentuais, um efeito que na FFLCH é indistinguível de zero.
format:
  html:
    output-file: paper.html
    toc: true
    toc-depth: 2
    number-sections: true
    theme: cosmo
    code-fold: show
    code-summary: "código"
    code-tools: true
    df-print: kable
    embed-resources: true
  pdf:
    output-file: working-paper.pdf
    documentclass: article
    papersize: a4
    fontsize: 11pt
    geometry:
      - margin=2.5cm
    number-sections: true
    toc: false
    colorlinks: true
execute:
  warning: false
  message: false
---

```{r setup}
#| include: false

knitr::opts_chunk$set(echo = knitr::is_html_output(), dpi = 200)

source(here::here("R", "setup.R"))
source(here::here("R", "recode.R"))
source(here::here("R", "modelos.R"))

usp <- arrow::read_parquet(ARQ_PAINEL) |>
  dplyr::filter(ano %in% COORTES) |>
  aplicar_recodificacoes() |>
  dplyr::mutate(IC = dplyr::coalesce(IC, 0)) |>
  dplyr::left_join(carregar_areas(), by = "unidade") |>
  ordenar_areas()

fflch <- dplyr::filter(usp, unidade == UNIDADE_FFLCH)

pct  <- function(x, a = 0.1) scales::percent(x, accuracy = a, decimal.mark = ",")
num  <- function(x) format(x, big.mark = ".", decimal.mark = ",")
```

::: {.callout-note appearance="simple"}
Este documento é gerado por código: todas as tabelas e figuras são calculadas
na compilação, a partir dos microdados. O pacote de replicação está em
<https://github.com/mancano-tales/Quem-faz-IC-USP>, e é irmão do pacote do
estudo anterior, <https://github.com/mancano-tales/Quem-faz-IC>, de quem herda
os dados e a especificação do modelo.
:::

# Introdução

Em estudo anterior, analisamos o acesso à Iniciação Científica na Faculdade de
Filosofia, Letras e Ciências Humanas da USP e chegamos a uma conclusão que
contrariava nossa hipótese inicial: os marcadores tradicionais de origem social
— renda familiar e escolaridade dos responsáveis — têm pouco poder explicativo
sobre as chances de fazer IC, enquanto o vínculo com o trabalho e a forma de
sustento pretendida durante a graduação têm muito. Passado o filtro do
vestibular, argumentamos, o mecanismo dominante de reprodução de desigualdades
deixa de ser a origem e passa a ser o tempo: quem precisa trabalhar não tem as
horas que a IC exige.

Aquele estudo analisou uma unidade. Este pergunta se o achado descreve a
universidade.

A pergunta não é retórica. A FFLCH é a maior unidade da USP, mas é atípica em
quase tudo o que interessa ao argumento: concentra cursos noturnos, recebe uma
proporção de estudantes trabalhadores muito acima da média, e pertence a uma
área do conhecimento cuja relação com a pesquisa de graduação é distinta da das
ciências experimentais. Se o mecanismo do tempo é geral, deve reaparecer em
Engenharias e em Ciências da Saúde. Se não reaparece, o que descrevemos não foi
a educação superior brasileira, mas um tipo particular de faculdade.

Fazemos três perguntas, nesta ordem:

1. **Quanta IC existe, e onde?** A USP em agregado se parece com a FFLCH?
2. **A especificação da FFLCH se sustenta na universidade inteira?**
3. **O mecanismo é o mesmo em todas as áreas**, ou o achado anterior descreve
   um tipo de área?

# Dados e método

Usamos o mesmo painel do estudo anterior, construído a partir de dois pedidos
ao Serviço de Informação ao Cidadão da USP sob a Lei de Acesso à Informação: o
cadastro de ingressantes da graduação com o questionário socioeconômico da
FUVEST (Cod. #243654) e o registro dos projetos de Iniciação Científica no
sistema Atena (Cod. #243681). A construção do painel, as regras de agregação e
a recodificação das variáveis estão documentadas no pacote de replicação do
estudo anterior, e são reaproveitadas aqui sem alteração.

A diferença está no recorte. Onde o estudo anterior filtrava uma unidade, aqui
mantemos todas.

```{r panorama}
#| label: tbl-panorama
#| tbl-cap: "O painel analisado"

data.frame(
  Medida = c("Ingressantes na USP (coortes 2010–2022)",
             "Unidades", "Áreas do conhecimento", "Cursos de ingresso",
             "Estudantes que realizaram IC",
             "Proporção que realizou IC",
             "A mesma proporção, na FFLCH"),
  Valor = c(num(nrow(usp)),
            num(dplyr::n_distinct(usp$unidade)),
            num(dplyr::n_distinct(usp$area)),
            num(dplyr::n_distinct(usp$curso)),
            num(sum(usp$IC)),
            pct(mean(usp$IC)),
            pct(mean(fflch$IC)))
)
```

## A classificação em áreas

O arquivo do SIC-USP informa a unidade de ingresso, não a área do conhecimento.
A classificação das 48 unidades em nove áreas é nossa, segue as grandes áreas
do CNPq, e está registrada em `data-raw/unidades-areas.csv` — quem discordar
edita o arquivo e roda o pipeline de novo.

Duas decisões precisam ficar explícitas. Unidades que abrigam cursos de várias
áreas — a Escola de Artes, Ciências e Humanidades, a Faculdade de Filosofia,
Ciências e Letras de Ribeirão Preto, os cursos interunidades e a Pró-reitoria
de Graduação, que registra licenciaturas interunidades — foram para uma
categoria **Multidisciplinar**. Forçá-las numa área seria inventar
homogeneidade que elas não têm. E a FFLCH, que abriga tanto Ciências Humanas
quanto Letras, foi inteira para Ciências Humanas, como a própria USP a
classifica; separá-la por curso mudaria a unidade de análise.

# Quanta IC existe, e onde

A primeira resposta é que a FFLCH não é a USP.

```{r tabela-areas}
#| label: tbl-areas
#| tbl-cap: "Acesso à IC e composição social, por área do conhecimento"

tab_areas <- usp |>
  dplyr::group_by(area) |>
  dplyr::summarise(
    N             = dplyr::n(),
    fez_ic        = mean(IC),
    ppi           = mean(raca == "PPI", na.rm = TRUE),
    noturno       = mean(periodo == "noturno", na.rm = TRUE),
    trabalha      = mean(trabalho != "Não", na.rm = TRUE),
    renda_pc      = stats::median(sfmpct, na.rm = TRUE),
    .groups = "drop"
  ) |>
  dplyr::arrange(dplyr::desc(fez_ic))

tab_areas |>
  dplyr::transmute(
    `Área` = area, N = num(N),
    `% que fez IC` = pct(fez_ic), `% PPI` = pct(ppi),
    `% noturno` = pct(noturno), `% trabalha` = pct(trabalha),
    `Renda p/c (SM)` = format(round(renda_pc, 2), decimal.mark = ",")
  ) |>
  knitr::kable(align = "lrrrrrr")
```

```{r fig-areas}
#| label: fig-areas
#| fig-cap: "Proporção de estudantes que realizaram IC, por área do conhecimento"
#| fig-width: 8
#| fig-height: 4.5

tab_areas |>
  ggplot2::ggplot(ggplot2::aes(x = stats::reorder(area, fez_ic), y = fez_ic)) +
  ggplot2::geom_col(fill = "steelblue", width = 0.7) +
  ggplot2::geom_text(ggplot2::aes(label = pct(fez_ic)), hjust = -0.15, size = 3.4) +
  ggplot2::scale_y_continuous(labels = scales::percent,
                              expand = ggplot2::expansion(mult = c(0, 0.15))) +
  ggplot2::coord_flip() +
  ggplot2::labs(x = NULL, y = "Estudantes que realizaram IC") +
  TEMA
```

Ciências da Saúde forma estudantes com IC em proporção mais de três vezes maior
que Linguística, Letras e Artes. A FFLCH, com `r pct(mean(fflch$IC))`, fica
próxima da média de sua área, mas bem abaixo da média da universidade
(`r pct(mean(usp$IC))`) — o estudo anterior, portanto, descreveu uma unidade
situada na metade inferior da distribuição.

A composição social não acompanha o acesso. As áreas que mais formam
iniciantes científicos não são as que recebem estudantes mais privilegiados: a
mediana de renda per capita é praticamente a mesma em Ciências da Saúde e em
Ciências Humanas. O que separa as duas é a proporção de estudantes noturnos e
trabalhadores — `r pct(tab_areas$noturno[tab_areas$area == "Ciências Humanas"])`
e `r pct(tab_areas$trabalha[tab_areas$area == "Ciências Humanas"])` em Humanas,
contra `r pct(tab_areas$noturno[tab_areas$area == "Ciências da Saúde"])` e
`r pct(tab_areas$trabalha[tab_areas$area == "Ciências da Saúde"])` na Saúde.

## A dispersão dentro das áreas

Agregar em nove áreas esconde parte do fenômeno. A variação entre unidades da
mesma área é, em vários casos, maior que a variação entre áreas.

```{r fig-dispersao}
#| label: fig-dispersao
#| fig-cap: "Proporção que realizou IC em cada unidade, agrupada por área (unidades com 500 ingressantes ou mais)"
#| fig-width: 8
#| fig-height: 4.5

tab_unidades <- usp |>
  dplyr::group_by(area, unidade) |>
  dplyr::summarise(n = dplyr::n(), fez_ic = mean(IC), .groups = "drop") |>
  dplyr::filter(n >= MIN_INGRESSANTES)

tab_unidades |>
  ggplot2::ggplot(ggplot2::aes(x = area, y = fez_ic)) +
  ggplot2::geom_boxplot(outlier.shape = NA, colour = "grey65") +
  ggplot2::geom_jitter(ggplot2::aes(size = n), width = 0.15, alpha = 0.6,
                       colour = "steelblue") +
  ggplot2::scale_y_continuous(labels = scales::percent) +
  ggplot2::scale_size_continuous(range = c(1, 6), guide = "none") +
  ggplot2::coord_flip() +
  ggplot2::labs(x = NULL, y = "Estudantes que realizaram IC, por unidade") +
  TEMA
```

```{r extremos}
#| label: tbl-extremos
#| tbl-cap: "As cinco unidades com maior e menor acesso à IC"

ext <- tab_unidades |> dplyr::arrange(dplyr::desc(fez_ic))
rbind(utils::head(ext, 5), utils::tail(ext, 5)) |>
  dplyr::transmute(Unidade = unidade, `Área` = area, N = num(n),
                   `% que fez IC` = pct(fez_ic)) |>
  knitr::kable(align = "llrr")
```

## A estrutura institucional contra as características individuais

A amplitude entre unidades sugere que o lugar em que o estudante entra importa.
Quanto? Uma forma direta de responder é comparar o poder explicativo de um
modelo que só conhece a unidade do estudante com o de um modelo que só conhece
suas características socioeconômicas.

```{r decomposicao}
#| label: tbl-decomposicao
#| tbl-cap: "Poder explicativo de cada bloco de informação, isoladamente"

md_ind <- amostra_modelo(usp)

pseudo <- function(m, dados) {
  nulo <- stats::glm(IC ~ 1, data = dados, family = stats::binomial)
  1 - as.numeric(stats::logLik(m) / stats::logLik(nulo))
}

m_nada    <- stats::glm(IC ~ area,     data = usp, family = stats::binomial)
m_unidade <- stats::glm(IC ~ unidade,  data = usp, family = stats::binomial)
m_indiv   <- ajustar(md_ind, FORMULA_BASE)

data.frame(
  `O que o modelo conhece` = c(
    "Apenas a área do conhecimento (9 categorias)",
    "Apenas a unidade de ingresso (48 categorias)",
    "Apenas as características do estudante (o modelo do estudo anterior)"),
  `Pseudo-R²` = sprintf("%.3f", c(pseudo(m_nada, usp), pseudo(m_unidade, usp),
                                  pseudo(m_indiv, md_ind))),
  check.names = FALSE
) |>
  knitr::kable(align = "lr")
```

O resultado é desconfortável para a literatura de desigualdade de oportunidades
educacionais, inclusive para o nosso estudo anterior. **Saber apenas em qual
das 48 unidades o estudante entrou explica mais da variação individual em fazer
IC do que saber sua renda, raça, escolaridade dos pais, idade, turno, vínculo
com trabalho e forma de sustento, todos juntos.** A oferta desigual de
oportunidades entre unidades é um fato estrutural que antecede — e supera — a
seleção de quem as ocupa.

# A especificação da FFLCH aplicada à USP

Mantemos a especificação do estudo anterior intacta. Se mudássemos o modelo
junto com a amostra, não saberíamos qual das duas mudanças explica a diferença.

```{r modelos}
#| label: tbl-modelos
#| tbl-cap: "Efeitos marginais médios sobre a probabilidade de realizar IC, em pontos percentuais"

md_fflch <- amostra_modelo(fflch)
md_usp   <- amostra_modelo(usp, com_area = TRUE)

m_fflch <- ajustar(md_fflch, FORMULA_BASE)
m_usp   <- ajustar(md_usp,   FORMULA_AREA)

ames <- rbind(
  cbind(modelo = "FFLCH", ame(m_fflch, md_fflch)),
  cbind(modelo = "USP",   ame(m_usp,   md_usp))
)

comparacao <- ames |>
  dplyr::filter(!grepl("^area", variavel)) |>
  dplyr::mutate(pp = sprintf("%+.2f", 100 * ame),
                termo = paste0(variavel, ": ", nivel)) |>
  dplyr::select(termo, modelo, pp) |>
  tidyr::pivot_wider(names_from = modelo, values_from = pp)

knitr::kable(comparacao, align = "lrr", col.names = c("Efeito", "FFLCH", "USP"))
```

```{r fig-ame}
#| label: fig-ame
#| fig-cap: "Os maiores efeitos marginais médios: FFLCH e USP lado a lado"
#| fig-width: 9
#| fig-height: 5

principais <- ames |>
  dplyr::filter(!grepl("^area|^ano", variavel)) |>
  dplyr::mutate(rotulo = paste0(variavel, ": ", nivel))

top <- principais |>
  dplyr::group_by(rotulo) |>
  dplyr::summarise(m = max(abs(ame)), .groups = "drop") |>
  dplyr::slice_max(m, n = 9) |>
  dplyr::pull(rotulo)

principais |>
  dplyr::filter(rotulo %in% top) |>
  ggplot2::ggplot(ggplot2::aes(x = stats::reorder(rotulo, ame), y = ame,
                               fill = modelo)) +
  ggplot2::geom_col(position = ggplot2::position_dodge(width = 0.75), width = 0.7) +
  ggplot2::geom_hline(yintercept = 0, colour = "grey40") +
  ggplot2::scale_y_continuous(labels = scales::percent) +
  ggplot2::scale_fill_manual(values = c("FFLCH" = "#e97d5a", "USP" = "#1bb57f")) +
  ggplot2::coord_flip() +
  ggplot2::labs(x = NULL, y = "Efeito marginal médio", fill = NULL) +
  TEMA
```

Três leituras.

**O mecanismo do trabalho se confirma, e se fortalece.** Trabalhar em tempo
integral ao prestar o vestibular reduz a probabilidade de fazer IC em
`r sprintf("%.2f", -100 * ames$ame[ames$modelo == "USP" & grepl("integral", ames$nivel)])`
pontos percentuais na USP, contra
`r sprintf("%.2f", -100 * ames$ame[ames$modelo == "FFLCH" & grepl("integral", ames$nivel)])`
na FFLCH. Pretender se sustentar por conta própria e estudar no período noturno
seguem na mesma direção, também com efeitos maiores. O argumento central do
estudo anterior não era um artefato da unidade analisada.

**As características de origem seguem fracas — e a escolaridade dos pais muda
de sinal.** Renda per capita e raça continuam com efeitos pequenos. A
escolaridade do responsável, que na FFLCH tinha sinal positivo e não
significativo, na USP passa a negativa: filhos de pais com ensino superior
fazem *menos* IC, não mais. É um resultado contraintuitivo que merece
investigação própria, e que reforça a leitura de que, dentro de uma
universidade seletiva, a origem opera de modo distinto do que opera no acesso a
ela.

**O sexo, invisível na FFLCH, aparece na USP.** Na FFLCH o efeito de ser homem
é
`r sprintf("%.2f", 100 * ames$ame[ames$modelo == "FFLCH" & ames$nivel == "M (vs F)"])`
ponto percentual — indistinguível de zero. Na USP é
`r sprintf("%.2f", 100 * ames$ame[ames$modelo == "USP" & ames$nivel == "M (vs F)"])`
pontos. Como o modelo já inclui efeitos fixos de área, isso não é composição:
não se trata de homens estarem concentrados em áreas com pouca IC. Dentro da
mesma área, homens fazem menos IC que mulheres.

# O mesmo modelo, área por área

Confirmar o mecanismo em agregado não garante que ele opere em toda parte. Se o
trabalho for o obstáculo dominante em Humanas e irrelevante em Saúde, o achado
anterior descreve um tipo de área, não a universidade.

```{r heterogeneidade}
#| label: tbl-heterogeneidade
#| tbl-cap: "Efeitos marginais médios por área, em pontos percentuais"

areas <- sort(unique(usp$area))

ajustes <- Filter(Negate(is.null), lapply(areas, function(a) {
  d <- amostra_modelo(dplyr::filter(usp, area == a))
  if (nrow(d) < 500) return(NULL)
  list(area = a, modelo = ajustar(d, FORMULA_BASE), dados = d)
}))

ames_area <- do.call(rbind, lapply(ajustes, function(x) {
  cbind(area = x$area, n = stats::nobs(x$modelo), ame(x$modelo, x$dados))
}))

DESTAQUES <- c(
  "trabalho|Sim, em tempo integral (vs Não)"          = "Trab. integral",
  "sustento|Por conta própria (vs Suporte da família)" = "Sust. próprio",
  "periodo|noturno (vs diurno)"                        = "Noturno",
  "sexo|M (vs F)"                                      = "Homem",
  "raca|PPI (vs Brancos)"                              = "PPI",
  "sfmpct|+1 desvio-padrão"                            = "Renda p/c",
  "educ_resp|ES completo (vs EF incompleto)"           = "Pais c/ ES"
)

destaques <- ames_area |>
  dplyr::mutate(chave = paste(variavel, nivel, sep = "|")) |>
  dplyr::filter(chave %in% names(DESTAQUES)) |>
  dplyr::mutate(efeito = factor(unname(DESTAQUES[chave]),
                                levels = unname(DESTAQUES)))

# Com oito colunas numéricas, o nome por extenso das áreas não cabe na largura
# da página e quebra as colunas de números.
abreviar <- function(x) {
  x <- sub("^Ciências ", "C. ", x)
  sub("^Linguística, Letras e Artes$", "Letras e Artes", x)
}

tab_het <- destaques |>
  dplyr::mutate(pp = sprintf("%+.1f", 100 * ame)) |>
  dplyr::select(area, n, efeito, pp) |>
  tidyr::pivot_wider(names_from = efeito, values_from = pp) |>
  # A ordem das colunas depois do pivot não é garantida: selecionamos pelos
  # nomes, em vez de confiar na posição e rotular por cima.
  dplyr::select(`Área` = area, N = n, dplyr::all_of(unname(DESTAQUES))) |>
  dplyr::mutate(`Área` = abreviar(as.character(`Área`)), N = num(N))

knitr::kable(tab_het, align = "lrrrrrrrr")
```

```{r fig-heterogeneidade}
#| label: fig-heterogeneidade
#| fig-cap: "O mesmo efeito, área por área"
#| fig-width: 11
#| fig-height: 6

destaques |>
  ggplot2::ggplot(ggplot2::aes(x = stats::reorder(area, ame), y = ame)) +
  ggplot2::geom_hline(yintercept = 0, colour = "grey50", linetype = "dashed") +
  ggplot2::geom_segment(ggplot2::aes(xend = area, y = 0, yend = ame),
                        colour = "steelblue", linewidth = 0.7) +
  ggplot2::geom_point(size = 2.4, colour = "steelblue") +
  ggplot2::facet_wrap(~ efeito, ncol = 4, scales = "free_x") +
  ggplot2::scale_y_continuous(labels = scales::percent) +
  ggplot2::coord_flip() +
  ggplot2::labs(x = NULL, y = "Efeito marginal médio") +
  TEMA
```

A tabela responde à pergunta, e a resposta tem duas partes.

```{r maiores}
#| label: tbl-maiores
#| tbl-cap: "O fator de maior efeito em cada área"

maiores <- ames_area |>
  dplyr::filter(variavel != "ano", !grepl("^Outros", nivel)) |>
  dplyr::group_by(area) |>
  dplyr::slice_max(abs(ame), n = 1) |>
  dplyr::ungroup()

maiores |>
  dplyr::transmute(`Área` = area, N = num(n),
                   Fator = paste0(variavel, ": ", nivel),
                   `Efeito (pp)` = sprintf("%+.1f", 100 * ame)) |>
  knitr::kable(align = "lrlr")
```

```{r confronto}
#| label: fig-confronto
#| fig-cap: "Trabalho contra origem social: acima da diagonal, o trabalho pesa mais"
#| fig-width: 8
#| fig-height: 5.5

largo <- destaques |>
  dplyr::select(area, efeito, ame) |>
  tidyr::pivot_wider(names_from = efeito, values_from = ame)

conf <- largo |>
  dplyr::mutate(trabalho = abs(`Trab. integral`),
                origem = pmax(abs(PPI), abs(`Renda p/c`),
                              abs(`Pais c/ ES`)))

conf |>
  ggplot2::ggplot(ggplot2::aes(x = origem, y = trabalho, label = area)) +
  ggplot2::geom_abline(slope = 1, intercept = 0, linetype = "dashed",
                       colour = "grey50") +
  ggplot2::geom_point(size = 3, colour = "steelblue") +
  ggplot2::geom_text(hjust = -0.08, size = 3.1) +
  ggplot2::expand_limits(x = c(0, max(conf$origem) * 2.1),
                         y = c(0, max(conf$trabalho) * 1.15)) +
  ggplot2::scale_x_continuous(labels = scales::percent) +
  ggplot2::scale_y_continuous(labels = scales::percent) +
  ggplot2::labs(x = "Maior efeito entre as características de origem",
                y = "Efeito de trabalhar em tempo integral") +
  TEMA
```

**A primeira parte confirma o estudo anterior.** O trabalho supera a maior das
características de origem em
`r sum(conf$trabalho > conf$origem)` das `r nrow(conf)` áreas. A hierarquia que
encontramos na FFLCH — o tempo importa mais que a origem — não é uma
peculiaridade daquela unidade.

**A segunda parte o qualifica.** Trabalhar em tempo integral é o fator de maior
efeito em apenas
`r sum(maiores$variavel == "trabalho")` das `r nrow(maiores)` áreas. Nas demais,
quem carrega o mecanismo é o **período noturno**
(`r sum(maiores$variavel == "periodo")` áreas) ou o **sexo**
(`r sum(maiores$variavel == "sexo")` áreas).

O período noturno é, plausivelmente, a mesma restrição por outro nome: o
estudante que trabalha se matricula à noite, e o turno capta a restrição de
tempo de forma mais completa que a pergunta do questionário, respondida ainda
no vestibular. Nesse sentido, a leitura do estudo anterior se sustenta com
folga: em oito das nove áreas, o fator dominante é uma medida de
disponibilidade de tempo.

O sexo é outra história. Em Ciências Agrárias, da Saúde e Engenharias, ser
homem reduz a probabilidade de fazer IC entre três e oito pontos percentuais —
efeito maior que o de qualquer característica de origem, e maior que o do
próprio trabalho. Como os modelos são estimados dentro de cada área, não se
trata de segregação horizontal entre carreiras. É algo que acontece dentro das
mesmas unidades. Nosso desenho não permite distinguir entre as explicações
possíveis — diferenças de desempenho acadêmico, de disponibilidade para
atividades não remuneradas, de relação com os orientadores, ou de custo de
oportunidade no mercado de trabalho para essas formações. Registramos o padrão
e o deixamos como pergunta.

# Considerações finais

Estendemos à USP inteira um modelo construído para uma de suas unidades, e as
três respostas não são as que esperávamos.

A primeira é que a heterogeneidade institucional supera tudo o que estávamos
medindo. A proporção de estudantes que fazem IC vai de 2,7% a 36,1% entre
unidades, e a unidade de ingresso, sozinha, explica mais da variação individual
do que o conjunto das características socioeconômicas. Um estudo de desigualdade
de oportunidades educacionais que olhe apenas para os atributos dos indivíduos
está medindo a menor das duas fontes de variação. A oferta de IC é desigual
antes de qualquer seleção de quem a ocupa — e essa desigualdade é uma decisão
institucional, não um resultado agregado de escolhas individuais.

A segunda é que o mecanismo do tempo se confirma e se fortalece. Na USP inteira
os efeitos de trabalhar, de se sustentar sozinho e de estudar à noite são
maiores que na FFLCH, e superam as características de origem em seis das nove
áreas. Em oito das nove, o fator dominante é uma medida de disponibilidade de
tempo. O achado do estudo anterior generaliza.

A terceira é que apareceu o que não estávamos procurando. O sexo, irrelevante
na FFLCH, é o maior efeito em quatro áreas — e sempre na mesma direção, com
homens fazendo menos IC. Um estudo desenhado para testar a origem social
encontrou um padrão de gênero que ele não sabe explicar. Fica registrado para
quem quiser persegui-lo.

Duas limitações herdadas do estudo anterior permanecem e pesam mais aqui. Não
temos indicador de desempenho acadêmico, e a classificação na carreira no
vestibular é um proxy pobre — especialmente ao comparar áreas cujos processos
seletivos têm concorrências muito diferentes. E o sub-registro de bolsas fora
do CNPq no sistema Atena não é uniforme entre áreas: se as unidades das
ciências experimentais registram melhor suas bolsas FAPESP do que as de
humanidades, parte da diferença que atribuímos à área é diferença de registro.
Não temos como quantificar esse viés com os dados disponíveis, e ele é a
primeira coisa que um estudo seguinte deveria enfrentar.

# Referências {.unnumbered}

BREEN, R.; JONSSON, J. O. Inequality of Opportunity in Comparative Perspective — Recent Research on Educational Attainment and Social Mobility. **Annual Review of Sociology**, v. 31, p. 223–243, 2005.

CANAAN, M. G.; NOGUEIRA, M. A. Bens em disputa no campo universitário: o efeito de fatores socioeconômicos e culturais no acesso à bolsa de iniciação científica. *In*: MASSI, L.; QUEIROZ, S. L. (org.). **Iniciação científica: aspectos históricos, organizacionais e formativos da atividade no ensino superior brasileiro**. São Paulo: UNESP, 2015. p. 61–89.

CARVALHAES, F.; RIBEIRO, C. A. C. Estratificação horizontal da educação superior no Brasil: desigualdades de classe, gênero e raça em um contexto de expansão educacional. **Tempo Social**, v. 31, n. 1, p. 195–233, 2019.

COMIN, A. A.; BARBOSA, R. Trabalhar para estudar: sobre a pertinência da noção de transição escola-trabalho no Brasil. **Novos Estudos CEBRAP**, v. 91, p. 75–95, 2011.

MANÇANO, T.; ALCANTARA, V. Quem faz Iniciação Científica? Um estudo sobre as desigualdades socioeconômicas no acesso à Iniciação Científica FFLCH-USP (2010–2022). Pacote de replicação disponível em: https://github.com/mancano-tales/Quem-faz-IC.

MASSI, L.; QUEIROZ, S. L. **Iniciação científica: aspectos históricos, organizacionais e formativos da atividade no ensino superior brasileiro**. São Paulo: Editora UNESP, 2015.

RIBEIRO, C. A. C.; CARVALHAES, F. Estratificação e mobilidade social no Brasil: uma revisão da literatura na sociologia de 2000 a 2018. p. 1–46, 2020.

SENKEVICS, A. *et al.* Decomposing Heterogeneity in Inequality of Educational Opportunities: Family Income and Academic Performance in Brazilian Higher Education. **Sociological Science**, v. 11, p. 854–885, 2024.

# Ambiente computacional {.unnumbered}

```{r sessao}
#| code-fold: true
#| echo: true
sessionInfo()
```
